---
title: "VAR et Causalité de Granger : Migrations, Investissements et Croissance"
author: "Yahiri boh daniel,   ,  "
date: "2026-02-24"
output:
  html_document: default
  word_document: default
  pdf_document: default
---

## 1-Description du projet

Le projet consiste à réaliser une étude économétrique pour comprendre comment la migration, l’investissement et la croissance économique s’influencent mutuellement en Côte d’Ivoire sur les 60 dernières années (1965–2024). En suivant la méthode de Yaya Keho, ce projet mobilise les outils avancés des séries temporelles multivariées, et notamment le modèle VAR (Vecteur Autorégressif), qui constitue le cœur analytique de l’étude.

##1-1 chargement des packages

```{r}
#chargement des packages
# Installation des packages (à faire une seule fois)
#install.packages(c("tseries",  # Tests de base : ADF, KPSS, PP
                    #  "urca",     # Tests avancés avec options (trend, drift, lags)
                 #  "vars",     # Modélisation VAR (cœur de l'analyse)
                 #  "aTSA"))    # Tests ADF automatiques (3 spécifications d'un coup)
#install.packages("forecast")  # pour convertir ts en dataframe

# Chargement des packages (à faire à chaque session)
library(tseries)  # Activation des tests de stationnarité de base
library(urca)     # Activation des tests de racine unitaire avancés
library(vars)     # Activation des outils VAR
library(aTSA)     # Activation des tests ADF automatisés
library(readxl)    # fichier excel

library(ggplot2)
library(forecast)

Sys.setlocale("LC_ALL", "French")

```

##1-2 importation des donnees et reconversion

```{r}
#importation des donnee
donnee <- read_excel("C:\\causaliteVar.xlsx")
donnee <- data.frame(donnee)
colnames(donnee) <- c("annee",
                      "PIB_reel",
                      "InvestissementNiveau",
                      "MigrationNette")
View(donnee)
```

```{r}
#passons a une normalisation : les migrations sont en miliers , conversions en millions 

donnee$MigrationNette <- donnee$MigrationNette/1000

# Convertir toutes les variables en ts (serie temporelle) sans la colonne date
donnee$InvestissementNiveau_Log <- log(donnee$InvestissementNiveau)
donnee$PIB_reel_Log <- log(donnee$PIB_reel)

donnee_ts <- ts(donnee[, -c(1,2,3)], start = 1965, frequency = 1)
View(donnee_ts)
```

```{r}
#1-verification des valeurs manquantes et de la structure des donnees
analyser_structure <- function(df) {
  #a. Calcul du nombre de colonnes par type
  nb_var_quanti <- sum(sapply(df, is.numeric))
  nb_var_quali_categorielle <- sum(sapply(df,function(x) is.factor(x)))
  nb_var_quali_nominale <- sum(sapply(df, function(x) is.character(x)))     
  
  #b. Calcul du total des valeurs manquantes (NA)
  total_val_na <- sum(is.na(df))
  
  #c. Detail par colonne des na (pour plus de precision)
  detail_na <- sapply(df, function(x) sum(is.na(x)))    
  #d. Calcul de la proportion de valeurs manquantes
  proportion_manquantes <- detail_na / nrow(df)

  
  #e. Affichage des resultats
  cat("--- Resumer de la structure ---\n")
  cat("Variables Quantitatives :", nb_var_quanti, "\n")
  cat("Variables Qualitatives categorielle  :", nb_var_quali_categorielle, "\n")
  cat("Nombre de variable nominale  :",nb_var_quali_nominale, "\n" )
  cat("Total valeurs manquantes :", total_val_na, "\n\n")
  
  # Retourne un tableau detaille pour inspection
  return(data.frame(
    Type = sapply(df, class),
    Nb_NA = detail_na,
    Proportion=proportion_manquantes
  ))

}

analyser_structure(donnee_ts)
```

##2- test de stationnarite

#cas des migrations

```{r}
class(donnee_ts)
# MIGRATION en valeur brute
library(scales) # Nécessaire pour label_number()
autoplot(donnee_ts[, "MigrationNette"]) +
  # Ligne de référence à zéro (fondamental pour la migration)
  geom_hline(yintercept = 0, linetype = "dashed", color = "red", alpha = 0.5) +
  # Amélioration des titres
  labs(
    title = "Évolution de la Migration Nette",
    subtitle = "Côte d'Ivoire (1965-2024) ",
    y = "Migration (en millions)",
    x = "Année"
  ) +
  # Nettoyage de l'axe Y (supprime la notation 1e-04)
  scale_y_continuous(labels = label_number(suffix = " M")) + 
  # Grille plus propre
  theme_minimal() +
  theme(
    plot.title = element_text(face = "bold", size = 16),
    panel.grid.minor = element_blank()
  )
```

##2.1 interpretations

Bien avant tout il est interressant de noter visuellement la non stationarité du flux migratoire pour les raisons suivantes :

La moyenne change au fil du temps (fenetre 2010-2015 vs 1975-1980) - La variance change (grande volatilité autour de 2010-2015)

\- Il y a des tendances et ruptures structurelles visiblesLa migration nette en Côte d'Ivoire reflète fidèlement les grands cycles économiques et politiques du pays. Durant le miracle ivoirien (1960-1980), le pays exerce une forte attractivité portée par le boom agricole (café, cacao), l'urbanisation rapide d'Abidjan et un marché du travail dynamique, culminant par un pic migratoire vers 1975. La décennie 1980 marque un retournement progressif, sous l'effet des politiques d'ajustement structurel.

Paradoxalement, malgré l'adoption d'une loi migratoire stricte en 1990, le pays enregistre son plus grand pic historique d'entrées. Ce phénomène s'explique moins par l'attractivité économique que par les conflits armés dans les pays voisins (Libéria, Sierra Leone...) générant un afflux de réfugiés, renforcé par le regroupement familial des primo-arrivants.

La période 2000-2015 est marquée par un effondrement brutal du flux migratoire devenant largement négatif, atteignant son creux historique vers 2013, en lien direct avec l'instabilité politique et les crises électorales successives. Enfin, une stabilisation fragile s'amorce à partir de 2015, temporairement freinée par la crise Covid-19 en 2020 qui a globalement ralenti les flux migratoires mondiaux.

#test de stationnarité : ADF

```{r}

donnee_ts <- as.data.frame(donnee_ts)
adf.test(donnee_ts$MigrationNette)
```

vu la tendance et le drift de notre serie , le test de ADF sera de type 3 ,

Le test ADF, effectué avec des "retards allant de 0 à 3", confirme la non-stationnarité de la série avec des p-values systématiquement supérieures à 0.05

## ##differentiation de la serie migrations

```{r}
#on creer un autre instance car avec la differentiation on aura une ligne de moins
#l'introduire directement das e dataframe creera un petit probleme

MigrationNette_diff1 <- diff(donnee_ts$MigrationNette)


##visualisation
# Créer le dataframe pour la série différenciée
df_diff <- data.frame(
  annee = 1966:2023,
  migration_diff = as.numeric(MigrationNette_diff1)
)


# Graphique optimisé avec grilles et années verticales
ggplot(df_diff, aes(x = annee, y = migration_diff)) +
  # 1. Thème et activation des grilles
  theme_minimal(base_size = 12) +
  theme(
    panel.grid.minor = element_blank(),
    panel.grid.major.x = element_line(color = "grey90"), # Affiche la grille verticale
    axis.line.x = element_line(color = "#333333"),
    plot.title = element_text(face = "bold", size = 14, margin = margin(b = 10)),
    plot.subtitle = element_text(color = "grey40", size = 10),
    # 2. Rotation des années à 90 degrés
    axis.text.x = element_text(angle = 90, vjust = 0.5, hjust = 1) 
  ) +
  
  # 3. Échelles : Un saut tous les 2 ans pour profiter de la lecture verticale
  scale_x_continuous(breaks = seq(1966, 2024, by = 2)) +
  
  # 4. Lignes de référence et données
  geom_hline(yintercept = 0, color = "black", linewidth = 0.5) +
  geom_area(fill = "#2980b9", alpha = 0.1) +
  geom_line(color = "#2980b9", linewidth = 0.9) +
  
  labs(
    title = "Analyse de la stationnarité : Migration Nette (ΔY)",
    subtitle = "Série différenciée (1966-2023) · Visualisation des chocs structurels",
    x = "Année",
    y = "Variation (millions)",
    caption = paste0("Écart-type global : ", round(sd(df_diff$migration_diff), 4))
  )


adf.test(MigrationNette_diff1)

```

La série de la Migration Nette en niveaux présentait une non-stationnarité flagrante. Après passage en **première différence** , le test **ADF** rejette l'hypothèse de racine unitaire avec une p-value très significative (P inferieur pratiquement a 0,01) pour les différents types de modèles et de retards. Cela confirme que la série est **intégrée d'ordre 1**, notée **I(1), toutefois** dans le type 3 du test ; on peut constater une p-value un peu proche de 0,05 avec un retard de 3, cela explique pourquoi la variance semble un peu instable en des points particuliers : ce qui signifie que les ruptures structurelles en 1999 et 2014 ont eu un impact , ces periodes correspondent a des periodes d'instabilité politique comme le coup d'etat en 1999 avec le general Robert Guei
