---
title: "VAR et Causalité de Granger : Migrations, Investissements et Croissance"
author: "Yahiri boh daniel,   ,  "
date: "2026-02-24"
output:
  html_document: default
  word_document: default
  pdf_document: default
editor: 
  markdown: 
    wrap: 72
---

# 1-Description du projet

Le projet consiste à réaliser une étude économétrique pour comprendre
comment la migration, l’investissement et la croissance économique
s’influencent mutuellement en Côte d’Ivoire sur les 60 dernières années
(1965–2024). En suivant la méthode de Yaya Keho, ce projet mobilise les
outils avancés des séries temporelles multivariées, et notamment le
modèle VAR (Vecteur Autorégressif), qui constitue le cœur analytique de
l’étude.

## 1-1 chargement des packages

```{r}
#chargement des packages
# Installation des packages (à faire une seule fois)
#install.packages(c("tseries",  # Tests de base : ADF, KPSS, PP
                    #  "urca",     # Tests avancés avec options (trend, drift, lags)
                 #  "vars",     # Modélisation VAR (cœur de l'analyse)
                 #  "aTSA"))    # Tests ADF automatiques (3 spécifications d'un coup)
#install.packages("forecast")  # pour convertir ts en dataframe
#install.packages('ggfortify')
# Chargement des packages (à faire à chaque session)
library(tseries)  # Activation des tests de stationnarité de base
library(urca)     # Activation des tests de racine unitaire avancés
library(vars)     # Activation des outils VAR
library(aTSA)     # Activation des tests ADF automatisés
library(readxl)    # fichier excel

library(ggplot2)
library(forecast)
library(tidyr)
library(dplyr)
library(ggfortify)
Sys.setlocale("LC_ALL", "French_France.UTF-8")
```

## 1-2 importation des donnees et reconversion

```{r}
#importation des donnee
donnee <- read_excel("C:\\causaliteVar.xlsx")
donnee <- data.frame(donnee)
colnames(donnee) <- c("annee",
                      "PIB_reel",
                      "InvestissementNiveau",
                      "MigrationNette")
View(donnee)
```

```{r}
#les migrations sont en miliers , conversions en millions 

donnee$MigrationNette <- donnee$MigrationNette/1000

# Convertir toutes les variables en ts (serie temporelle) sans la colonne date
donnee$InvestissementNiveau_Log <- log(donnee$InvestissementNiveau)
donnee$PIB_reel_Log <- log(donnee$PIB_reel)

donnee_ts <- ts(donnee[, -c(1,2,3)], start = 1965, frequency = 1)
View(donnee_ts)
```

## 1-3 verifications des valeurs manquante

```{r}
#1-verification des valeurs manquantes et de la structure des donnees
analyser_structure <- function(df) {
  #a. Calcul du nombre de colonnes par type
  nb_var_quanti <- sum(sapply(df, is.numeric))
  nb_var_quali_categorielle <- sum(sapply(df,function(x) is.factor(x)))
  nb_var_quali_nominale <- sum(sapply(df, function(x) is.character(x)))     
  
  #b. Calcul du total des valeurs manquantes (NA)
  total_val_na <- sum(is.na(df))
  
  #c. Detail par colonne des na (pour plus de precision)
  detail_na <- sapply(df, function(x) sum(is.na(x)))    
  #d. Calcul de la proportion de valeurs manquantes
  proportion_manquantes <- detail_na / nrow(df)

  
  #e. Affichage des resultats
  cat("--- Resumer de la structure ---\n")
  cat("Variables Quantitatives :", nb_var_quanti, "\n")
  cat("Variables Qualitatives categorielle  :", nb_var_quali_categorielle, "\n")
  cat("Nombre de variable nominale  :",nb_var_quali_nominale, "\n" )
  cat("Total valeurs manquantes :", total_val_na, "\n\n")
  
  # Retourne un tableau detaille pour inspection
  return(data.frame(
    Type = sapply(df, class),
    Nb_NA = detail_na,
    Proportion=proportion_manquantes
  ))

}

analyser_structure(donnee_ts)
```

# 2-Visualisation et Test de Stationnarité

## A- cas des migrations

### #visualisation

```{r}
class(donnee_ts)
library(scales) # Nécessaire pour label_number()

# Migration nette en valeur brute

autoplot(donnee_ts[, "MigrationNette"]) +
  # Ligne de référence à zéro (fondamental pour la migration)
  geom_hline(yintercept = 0, linetype = "dashed", color = "red", alpha = 0.5) +
  # Amélioration des titres
  labs(
    title = "Évolution de la Migration Nette",
    subtitle = "Côte d'Ivoire (1965-2024) ",
    y = "Migration (en millions)",
    x = "Année"
  ) +
  # Nettoyage de l'axe Y (supprime la notation 1e-04)
  scale_y_continuous(labels = label_number(suffix = " M")) + 
  # Grille plus propre
  theme_minimal() +
  theme(
    plot.title = element_text(face = "bold", size = 16),
    panel.grid.minor = element_blank()
  )
```

### \# interpretations

Bien avant tout il est interressant de noter visuellement la non
stationarité du flux migratoire pour les raisons suivantes :

La moyenne change au fil du temps (fenetre 2010-2015 vs 1975-1980) - La
variance change (grande volatilité autour de 2010-2015)

\- Il y a des tendances et ruptures structurelles visibles ,La migration
nette en Côte d'Ivoire reflète fidèlement les grands cycles économiques
et politiques du pays. Durant le miracle ivoirien (1960-1980), le pays
exerce une forte attractivité portée par le boom agricole (café, cacao),
l'urbanisation rapide d'Abidjan et un marché du travail dynamique,
culminant par un pic migratoire vers 1975. La décennie 1980 marque un
retournement progressif.

Paradoxalement, malgré l'adoption d'une loi migratoire stricte en 1990,
le pays enregistre son plus grand pic historique d'entrées. Ce phénomène
s'explique moins par l'attractivité économique que par les conflits
armés dans les pays voisins (Libéria, Sierra Leone...) générant un
afflux de réfugiés, renforcé par le regroupement familial des
primo-arrivants.

La période 2000-2015 est marquée par un effondrement brutal du flux
migratoire devenant largement négatif, atteignant son creux historique
vers 2013, du probablement a l'instabilité politique et les crises
électorales successives minant cette periode.mais des tests
supplementaires nous permettra d'en savoir plus dans la suite.Enfin, une
stabilisation fragile s'amorce à partir de 2015, temporairement freinée
par la crise Covid-19 en 2020 qui a globalement ralenti les flux
migratoires mondiaux.

### #test de stationnarité : ADF

```{r}
donnee_ts <- as.data.frame(donnee_ts)
adf.test(donnee_ts$MigrationNette)


```

l'allure de la serie de migrations nous conduit precisement vers le type
3 dans la sortie de logiciel,

Le test ADF, effectué avec des "retards allant de 0 à 3", confirme la
non-stationnarité de la série avec des p-values systématiquement
supérieures au seuil 0.01, 0.05 et 0.1 ce qui signifie que son niveau
dépend fortement du temps et de son passé.

## A-1 differentiation de la serie migrations

### #differentiation

```{r}
#on creer un autre instance car avec la differentiation on aura une ligne de moins
#l'introduire directement des  dataframe creera un petit probleme

MigrationNette_diff1 <- diff(donnee_ts$MigrationNette)


```

### #visualisation + TEST

```{r}

##visualisation
# Créer le dataframe pour la série différenciée
df_diff <- data.frame(
  annee = 1966:2023,
  migration_diff = as.numeric(MigrationNette_diff1)
)

# Graphique optimisé avec grilles et années verticales
ggplot(df_diff, aes(x = annee, y = migration_diff)) +
  # 1. Thème et activation des grilles
  theme_minimal(base_size = 12) +
  theme(
    panel.grid.minor = element_blank(),
    panel.grid.major.x = element_line(color = "grey90"), # Affiche la grille verticale
    axis.line.x = element_line(color = "#333333"),
    plot.title = element_text(face = "bold", size = 14, margin = margin(b = 10)),
    plot.subtitle = element_text(color = "grey40", size = 10),
    # 2. Rotation des années à 90 degrés
    axis.text.x = element_text(angle = 90, vjust = 0.5, hjust = 1) 
  ) +
  
  # 3. Échelles : Un saut tous les 2 ans pour profiter de la lecture verticale
  scale_x_continuous(breaks = seq(1966, 2024, by = 2)) +
  
  # 4. Lignes de référence et données
  geom_hline(yintercept = 0, color = "black", linewidth = 0.5) +
  geom_area(fill = "#2980b9", alpha = 0.1) +
  geom_line(color = "#2980b9", linewidth = 0.9) +
  
  labs(
    title = "Analyse de la stationnarité : Migration Nette (ΔY)",
    subtitle = "Série différenciée (1966-2023) · Visualisation des chocs structurels",
    x = "Année",
    y = "Variation (millions)",
    caption = paste0("Écart-type global : ", round(sd(df_diff$migration_diff), 4))
  )


adf.test(MigrationNette_diff1)

```

La série de la Migration Nette en niveaux présentait une
non-stationnarité flagrante. Après passage en **première différence** ,
le test **ADF avec le modele du type 2** rejette l'hypothèse de racine
unitaire avec une p-value très significative (P inferieur pratiquement a
0,01) a tous les seuils independemment du nombre retards ajouté pour
corriger l'autoccoralation des residus. Cela confirme que la série est
**intégrée d'ordre 1**, notée **I(1),**

**toutefois** dans le type 3 du test ou l'on peut avoir une idee d'une
probable rupture structurelle ; on peut constater une p-value un peu
proche de 0,05 avec un retard de 3, cela explique pourquoi la variance
semble un peu instable en des points particuliers : ce qui signifie que
les ruptures structurelles en 1999 et 2014 ont eu un impact au seuil de
1% , ces periodes correspondent a des periodes d'instabilité politique
comme le coup d'etat en 1999 avec le general Robert Guei

## B- Cas du PIB

### #visualisation

```{r}
donnee_ts <- ts(donnee_ts, start = 1965, frequency = 1) # il faut penser apres a le ramener en ts

# 1. Calcul de la moyenne sur les 60 ans 
moyenne_pib <- mean(donnee_ts[, "PIB_reel_Log"])

# 2. Création du graphique
autoplot(donnee_ts[, "PIB_reel_Log"]) +
  # Ligne de référence (moyenne historique)
  geom_hline(yintercept = moyenne_pib, linetype = "dashed", color = "red", linewidth = 0.8) +
  # Annotation pour expliquer la ligne
  annotate("text", x = 1970, y = moyenne_pib + 0.15, 
           label = "Moy_hist(60 ans)", 
           color = "red", fontface = "italic", hjust = 0) +
  # Configuration de l'axe X : saut de 5 ans
  scale_x_continuous(breaks = seq(1965, 2024, by = 5)) +
  
  # Habillage du graphique
  labs(
    title = "Évolution du PIB_REEL (Log)",
    subtitle = "Côte d'Ivoire (1965-2024)",
    y = "Log du PIB_REEL",
    x = "Année"
  ) +
  theme_minimal() +
  theme(
    plot.title = element_text(face = "bold", size = 16),
    panel.grid.minor = element_blank()
  )



```

### #interpretation( a terminer)

Nous remaquons de facon globale une evolution croissant du PIB. Ainsi la
courbe si dessus permet de faire l'hypothèse de la non stationnarité de
la variable PIB. Alors pour infirmer ou confirmer cette hypothèse, nous
allons faire un test de stationnarité

### #test de stationnarité

```{r}
donnee_ts <- as.data.frame(donnee_ts)
adf.test(donnee_ts$PIB_reel_Log)


```

En se referant au graphe traduisant l evolution du PIB ci dessus,il
serait adequat de faire l analyse selon *le modèle Type 3 : with drift
and trend (avec constante et tendance)*, car elle n'oscille pas au tour
de 0 ni au tour d une quelconque moyenne de plus le graphe montre une
tendance croissante.Alors en se basant sur le model de type 3, Les
p-values selon le niveau retard choisis entre 0 et 3 sont toutes
supérieures au seuil 1%, 5% et 10%, ainsi on ne peut pas rejeter
l'hypothèse nulle de racine unitaire ( *de non stationnarite*).La série
du Log PIB est donc non-stationnaire.

## B-1 Differentiation du PIB

### #differentiation

```{r}
#on creer un autre instance car avec la differentiation on aura une ligne de moins
#l'introduire directement des  dataframe creera un petit probleme

PIB_diff1 <- diff(donnee_ts$PIB_reel_Log)

```

### #visualisation +test

```{r}
##visualisation
# Créer le dataframe pour la série différenciée
df_diff2 <- data.frame(
  annee = 1966:2023,
  PIB_diff = as.numeric(PIB_diff1)
)


# Graphique optimisé avec grilles et années verticales
ggplot(df_diff2, aes(x = annee, y = PIB_diff)) +
  # 1. Thème et activation des grilles
  theme_minimal(base_size = 12) +
  theme(
    panel.grid.minor = element_blank(),
    panel.grid.major.x = element_line(color = "grey90"), # Affiche la grille verticale
    axis.line.x = element_line(color = "#333333"),
    plot.title = element_text(face = "bold", size = 14, margin = margin(b = 10)),
    plot.subtitle = element_text(color = "grey40", size = 10),
    # 2. Rotation des années à 90 degrés
    axis.text.x = element_text(angle = 90, vjust = 0.5, hjust = 1) 
  ) +
  
  # 3. Échelles : Un saut tous les 2 ans pour profiter de la lecture verticale
  scale_x_continuous(breaks = seq(1966, 2024, by = 2)) +
  
  # 4. Lignes de référence et données
  geom_hline(yintercept = 0, color = "black", linewidth = 0.5) +
  geom_area(fill = "#2980b9", alpha = 0.1) +
  geom_line(color = "#2980b9", linewidth = 0.9) +
  
  labs(
    title = "Analyse de la stationnarité : PIB (ΔY)",
    subtitle = "Série différenciée (1966-2023)",
    x = "Année",
    y = "PIB_LOG",
    caption = paste0("Écart-type global : ", round(sd(df_diff2$PIB_diff), 4))
  )

adf.test(PIB_diff1)
```

#interpretation (a faire) :

Partant du graphe de la différence de la variable PIB,nous choisirons l
ADF de type 1 pour l analyse de la stationnarité car la courbe obtenu
oscille légèrement au tours de zero et il n y a pas de tendance
progressive. Ainsi selon l ADF de type 1 , nous remarquons que selon le
niveau de retarde choisir on tire des conclusions différentes. Le
problèmes qui se pose, est le choix du niveau de retard fiable pour l
analyse. Compte tenu de la taille du jeux de donnéil serait adéquate de
choisir le retard selon le critère de BIC qui préconise un niveau de
reatrd egale a "1" ou "0" . Par consequence pour le niveau de retard "0"
on a une P-value inférieur au seuil 1%, 5% et 10% et pour le niveau de
retard "1", on a une P-value inférieur au seuil 5% et 10%.On conclut
donc que la variable ΔY du PIB est stationnaire. On en deduit que le PIB
est intégré d'ordre 1 I(1).

## C-cas de l'investissement

### #visualisation

```{r}
donnee_ts <- ts(donnee_ts, start = 1965, frequency = 1) # il faut penser apres a le ramener en ts

# 1. Calcul de la moyenne sur les 60 ans 
moyenne_invest <- mean(donnee_ts[, "InvestissementNiveau_Log"])

# 2. Création du graphique
autoplot(donnee_ts[, "InvestissementNiveau_Log"]) +
  # Ligne de référence (moyenne historique)
  geom_hline(yintercept = moyenne_invest, linetype = "dashed", color = "red", linewidth = 0.8) +
  # Annotation pour expliquer la ligne
  annotate("text", x = 1965, y = moyenne_invest + 0.15, 
           label = "Moy_hist(60 ans)", 
           color = "red", fontface = "italic", hjust = 0) +
  # Configuration de l'axe X : saut de 5 ans
  scale_x_continuous(breaks = seq(1965, 2024, by = 5)) +
  
  # Habillage du graphique
  labs(
    title = "Évolution du Taux d'Investissement en million (Log)",
    subtitle = "Côte d'Ivoire (1965-2024)",
    y = "Log de L'investissement",
    x = "Année"
  ) +
  theme_minimal() +
  theme(
    plot.title = element_text(face = "bold", size = 16),
    panel.grid.minor = element_blank()
  )

```

### #interpretation( a faire comme le cas de la migration )

L allure de la courbe nous confirme la non stationnarité de la variable
avec des valeurs en dessous et au dessue la moyenne pendant de tres
longues periodes (1983-1997 et 2010-2023)

### #test de stationnarite

```{r}
donnee_ts <- as.data.frame(donnee_ts)
adf.test(donnee_ts$InvestissementNiveau_Log)

```

Quel que soit le type de spécification retenu (Type 1, 2 ou 3) et quel
que soit le nombre de retards, toutes les p-values sont très largement
supérieures aux seuils de 1%, 5% et 10%. On ne rejette donc H₀ dans
aucun cas. La série du Log de l'Investissement est non stationnaire, de
manière robuste

## C-1 differenciation

### #differenciation

```{r}
#on creer un autre instance car avec la differentiation on aura une ligne de moins
#l'introduire directement des  dataframe creera un petit probleme

Investissement_diff1<- diff(donnee_ts$InvestissementNiveau_Log)
```

### #visualisation +test

```{r}
##visualisation
# Créer le dataframe pour la série différenciée
df_diff1 <- data.frame(
  annee = 1966:2023,
  Investissement_diff = as.numeric(Investissement_diff1)
)


# Graphique optimisé avec grilles et années verticales
ggplot(df_diff1, aes(x = annee, y = Investissement_diff)) +
  # 1. Thème et activation des grilles
  theme_minimal(base_size = 12) +
  theme(
    panel.grid.minor = element_blank(),
    panel.grid.major.x = element_line(color = "grey90"), # Affiche la grille verticale
    axis.line.x = element_line(color = "#333333"),
    plot.title = element_text(face = "bold", size = 14, margin = margin(b = 10)),
    plot.subtitle = element_text(color = "grey40", size = 10),
    # 2. Rotation des années à 90 degrés
    axis.text.x = element_text(angle = 90, vjust = 0.5, hjust = 1) 
  ) +
  
  # 3. Échelles : Un saut tous les 2 ans pour profiter de la lecture verticale
  scale_x_continuous(breaks = seq(1966, 2024, by = 2)) +
  
  # 4. Lignes de référence et données
  geom_hline(yintercept = 0, color = "black", linewidth = 0.5) +
  geom_area(fill = "#2980b9", alpha = 0.1) +
  geom_line(color = "#2980b9", linewidth = 0.9) +
  
  labs(
    title = "Analyse de la stationnarité : Investissement (ΔY)",
    subtitle = "Série différenciée (1966-2023) ",
    x = "Année",
    y = "Variation_LOG",
    caption = paste0("Écart-type global : ", round(sd(df_diff1$Investissement_diff), 4))
  )

adf.test(Investissement_diff1)

```

La série différenciée du Log de l'Investissement oscille autour de zéro
sans tendance progressive on retient donc l'ADF de Type 1 pour l'analyse
de la stationnarité. Les résultats du test montrent que, pour les lags
0, 1, 2 et 3, la p-value est inférieure aux trois seuils de 1%, 5% et
10% (p-value ≤ 0.01). On rejette donc H₀ de racine unitaire et on
conclut que ΔY(Log de l'Investissement) est stationnaire, ce qui
confirme que le Log de l'Investissement est intégré d'ordre 1, soit
I(1). Il convient toutefois de noter que la stationnarité établie par le
test ADF porte uniquement sur la moyenne de la série. L'analyse visuelle
de la courbe révèle en effet une instabilité de la variance : les
oscillations sont très faibles avant 1980, s'amplifient fortement durant
la période de crises économiques et politiques entre 1980 et 2010, puis
se stabilisent à nouveau après 2010. Cette hétéroscédasticité ne remet
pas en cause la conclusion du test ADF, mais devra être prise en compte
dans les étapes ultérieures de la modélisation.

## 3 rassablement des donnees differenciées au cas ou

toutes nos series sont d'ordre d'integralité I(1) ce tableaux ci-dessous
rassemble les données differenciées en serie ts

```{r}
donnee_diff <- data.frame(MigrationNette_diff1,PIB_diff1,Investissement_diff1)
donnee_diff_ts <-ts(donnee_diff, start = 1966, frequency = 1)  #quand differencie on commence par l'annee qui suit
View(donnee_diff_ts)
```

## 4-Test de cointegration

#visualisation

```{r}

# Préparer les données en format long
donnee_long <- donnee %>%
  select(annee, PIB_reel_Log, InvestissementNiveau_Log, MigrationNette) %>%
  pivot_longer(cols = -annee, 
               names_to = "Variable", 
               values_to = "Valeur")

# Graphique
ggplot(donnee_long, aes(x = annee, y = Valeur, color = Variable)) +
  geom_line(size = 1) +
  facet_wrap(~ Variable, scales = "free_y", ncol = 1) +
  labs(title = "Évolution des variables dans le temps",
       x = "Année",
       y = "Valeur") +
  theme_minimal() +
  theme(legend.position = "none")

```

Naturellement les courbes montrent la non stationariter des variables
etudier précédemment. L'intérêt du test de cointegration de Johansson
est de traduit dans un premier temps un model de pertinance mettant en
evidence l évolution de chaque variable puis dans un second temps
évaluer la distance entre ces deux évolutions( une relation d'equilibre
a long terme). Si les distances entre évolution est quasi constante(les
variables sont cointégré), plus besoins d un modèle VAR pour étudier la
relation entre variable on fera usage d un VECM (MODÈLE VECTORIEL DE
CORRÉLATION D ERREUR). Dans le cas contraire il sera plus adéquat de
faire un VAR. Ansi donc on peut deja faire l hypothèse de non
cointegration en regardant l allure des courbes des différentes
variables .

### #test de cointegration

```{r}
# Étape 1 - on ramene donnee en serie temp
donnee_ts <- ts(donnee[, c("MigrationNette", 
                            "InvestissementNiveau_Log", 
                            "PIB_reel_Log")], 
                start = 1965, 
                frequency = 1)

# Étape 2 - Choisir le nombre de retards

lag_select <- VARselect(donnee_ts, lag.max = 5, type = "const")
lag_select$selection

# Étape 3 - Test de Johansen

johansen_test <- ca.jo(donnee_ts, 
                        type = "trace", 
                        ecdet = "const", 
                        K = 2)        
summary(johansen_test)

```

tous les criteres converges vers le choix optimaux qui est de 1,
toutefois pour un echantillon plus petit , le critere de BIC est le
meilleur parcequ il est connu pour est strict c'est a dire qu il
explique mieux les données avec le minimum de paramètres nécessaires.
Ainsi le nombre de retards tolerer sera de 1.

\<<on a les différents relation a long terme entre variable qui ont permis de vérifier  les hypothese de cointegration>\>

comme s'y attendait l'hypothese de non cointegration se confirme. en
effet a tous les seuils , l'hypothese nulle pour k =0 (ie H_0: r \<=0)
se verifie , la statistique de test est inferieur a la valeur critique a
tous les seuils , d'ou le non rejet de l'hypothese nulle.cela signifie
qu'il n'existe aucune relation d'équilibre stable à long terme entre le
PIB,Investissement, et la migration

On conclut qu il est donc legitime d utiliser le model VAR classique

## 5 Estimation du modele VAR

```{r}
var.m <- VAR(donnee_diff_ts, p = 1, type = "const")
summary(var.m)
```

### Modele 1

$$
\Delta \text{MigrationNette}_t = -0.0075 + 0.0718 \, \Delta \text{MigrationNette}_{t-1} + 0.1597 \, \Delta \text{Log(PIB)}_{t-1} + 0.0005 \, \Delta \text{Log(Investissement)}_{t-1} + \epsilon_{1,t}
$$

L’estimation de l’équation de la **Migration Nette** révèle une absence
de relation statistique significative à court terme. Avec des
**p-values** largement supérieures aux seuils usuels (0,60 pour la
migration passée, 0,13 pour le PIB et 0,96 pour l’investissement),
aucune de ces variables n’influence de manière fiable la migration nette
à un retard de 1. Ce constat est confirmé par le R carré ajusté
extrêmement faible (0,13 %), indiquant que la quasi-totalité de
l'accrooissement de la migration en Côte d'Ivoire est dictée par des
facteurs exogènes (crises socio-politiques, chocs structurels) non
captés par le modèle (investissement ou PIB ni meme ces anciennes
valeurs). Puisqu'il s'agit d'un système **VAR**, cette absence
d'explication sur la migration n'empêche pas de vérifier si, à
l'inverse, la migration influence significativement le **PIB** ou
l'**Investissement** dans les autres équations du modèle.

### Modele 2

$$
\Delta \text{Log(PIB)}_t = 0.0243^{**} + 0.405^{**}\Delta \text{Log(PIB)}_{t-1} + 0.210 \Delta \text{MigrationNette}_{t-1} + 0.011\Delta \text{Log(Investissement)}_{t-1} + \epsilon_{2,t}
$$

Contrairement à l'équation de la migration, l’estimation de la
**variation du PIB** montre des relations statistiques significatives et
une meilleure cohérence globale. Le modèle explique **20,23 %** de la
variance de la variation du PIB, ce qui est satisfaisant pour un modèle
en différences premières. le PIB passé influence positivement et
significativement le PIB actuel au seuil de 5% et 10 % . la **constante
significative** indique une tendance naturelle à la croissance,
indépendamment des autres variables. En revanche, la migration nette et
l'investissement n'apparaissent pas comme des déterminants significatifs
à court terme ( p value pas significative).

### Modele 3

$$
\Delta \text{Log(Investissement)}_t = 0.032  -0.351^{*} \Delta \text{Log(Investissement)}_{t-1} + 0.940 \Delta \text{Log(PIB)}_{t-1} -0.223 \Delta \text{MigrationNette}_{t-1} + \epsilon_{3,t}
$$

> L'équation de l'investissement montre que ce dernier dispose d'une
> **croissance autonome positive** représentée par la constante
> $\alpha_3$. Cependant, un effet de **correction cyclique se presente**
> : le coefficient négatif de l'investissement passé indique qu'une
> accélération de l'investissement en (t-1) est statistiquement suivie
> d'un ralentissement en (t ).Le fait que le PIB et la migration ne
> soient pas significatifs confirme que l'investissement en Côte
> d'Ivoire ne répond pas directement aux fluctuations de la richesse
> nationale ou des flux migratoires, mais suit sa propre logique de
> cycle et de croissance structurelle.

### 6-Validation du modele

### 6.1 Test de Portmanteau

Le test de Portmanteau est un test de diagnostic global qui vérifie la
qualité de votre modèle VAR en examinant ses résidus.S'assurer que le
modèle a capté toute l'information utile. Il vérifie si les erreurs
(résidus) sont indépendantes les unes des autres.

```{r}

# 2. le test de Portmanteau (type "PT.asymptotic")
# 'lags.pt' définit le nombre de retards des résidus à tester (souvent 10 ou 12)
test_residus <- serial.test(var.m, lags.pt = 10, type = "PT.asymptotic")

# 3. Afficher le résultat
print(test_residus)

```

Avec une p-value de **0,90**, nous **échouons à rejeter l'hypothèse
nulle** d'absence d'autocorrélation. Nous concluons donc que les résidus
du modèle sont un bruit blanc, ce qui valide la qualité statistique de
notre VAR.

### 6.2 stabilité du modele

on verifie ici si le modele lui meme est stationnaire

```{r}
# Affiche les valeurs propres (doivent être < 1)
roots(var.m)

##visualisation
# Extraction des racines (valeurs propres)
les_racines <- roots(var.m)

# Création du cercle unité
theta <- seq(0, 2*pi, length.out = 100)
plot(cos(theta), sin(theta), type = "l", lty = 2, col = "red",
     asp = 1, main = "Stabilité du modèle VAR : Cercle Unité",
     xlab = "Partie Réelle", ylab = "Partie Imaginaire")
abline(h = 0, v = 0, col = "gray")

# Ajout des racines du modèle (on utilise 0 pour la partie imaginaire si réelles)
points(les_racines, rep(0, length(les_racines)), pch = 19, col = "blue")


```

Puisque toutes les racines (La force du lien entre hier et aujourd'hui)
ont un module inférieur à 1 et proche de 0 ,cela indique que le modele
est tres stable et stationnaire. tout choc sur l'une des variables (PIB,
Migration ou Investissement) va s'estomper avec le temps. Le système
finira toujours par revenir à sa moyenne de long terme.concretement cela
veut dire que toute perturbation sur une variable (comme un choc
migratoire) sera résorbée par le système au fil du temps, garantissant
ainsi la validité de nos prévisions et de nos analyses.

```{r}
##ici je vais refaire l'hypothese de normalités car le premier a montrer que nous avons oubliez de considerer les chocs structurels ,on va les identifiers d'abords puis refaire le test par la suite
```

### 6.3 stabilité structurelle des coefficients du modeles

Le test **CUSUM** (Cumulative Sum of Residuals) est un test de
**stabilité structurelle**. . il est la version dynamique du test de
chow.

Bien que notre modèle soit mathématiquement stationnaire (racines dans
le cercle), Le test CUSUM permet de détecter d'éventuelles **ruptures
structurelles**, c'est-à-dire des moments où les comportements
économiques ont changé (par exemple, suite à la dévaluation du Franc CFA
en 1994 ou aux crises de 2002 et 2011). Si une telle rupture est
détectée, cela signifierait que les mêmes causes ne produisent plus les
mêmes effets après la date de rupture.

```{r}
# 1. Calcul du test de stabilité (méthode CUSUM des résidus récursifs)
library(strucchange)

# 1. Calculer le test
stability_test <- stability(var.m, type = "OLS-CUSUM")

# 1. Dates (1965-2023 moins les 2 premières car diff=1 et p=1)
dates_modele <- 1967:2023

# 2. On s'assure qu'un seul graphique s'affiche à la fois
par(mfrow = c(1, 1), mar = c(6, 4, 3, 2))

# 3. Boucle pour un affichage séparé
noms_vars <- names(stability_test$stability)

for(v in noms_vars) {
  # Tracer le test pour la variable v
  plot(stability_test$stability[[v]], 
       main = paste("Stabilité CUSUM :", v), 
       col = "darkblue", 
       xaxt = "n", 
       las = 1)
  
  # Ajouter les années à la verticale (8 dates repères)
  at_points <- seq(0, 1, length.out = 10)
  labels_ans <- round(seq(min(dates_modele), max(dates_modele), length.out = 10))
  
  # las = 2 pour la verticalité, cex.axis pour la taille
  axis(1, at = at_points, labels = labels_ans, las = 2, cex.axis = 0.9)
  
  # Optionnel : ajoute une grille pour mieux lire les dates
  grid(nx = NULL, ny = NULL, lty = 2, col = "gray")
}


```

### ##cas migrations

L'analyse visuelle montre que le modèle reste **statistiquement
stable** (dans les bornes), mais la "dérive" de la courbe trahit des
événements historiques majeurs que le PIB et l'Investissement
n'expliquent pas seuls 

**Identification des chocs**

-   **1976 - 1980 (Le premier décrochage) :** Cela correspond à la fin
    du "Miracle Ivoirien". Le modèle VAR (modele 1) , basé sur **la
    croissance (PIB,INVESTISSEMENT** ainsi que le flux migratoire
    passé**)** forte des années précédentes, a probablement
    **surestimé** les flux migratoires alors que l'économie commençait à
    ralentir.

-   **1990 - 1999 (La dérive positive) :** Malgré l'instabilité
    politique (décès de Houphouët-Boigny en 1993, dévaluation du Franc
    CFA en 1994, la nomination d'un nouveau premier ministre et la fin
    du partie unique), la migration a été plus forte que ce que
    prévoyait le modèle. Cela peut traduire une **inertie migratoire**
    ou des facteurs régionaux (conflits chez les voisins) qui ont poussé
    les flux vers la Côte d'Ivoire.

<!-- -->

-   **1999 - 2011 (La longue descente) :** C'est la période la plus
    marquée. Le coup d'État de 1999 et la crise de 2002 créent une
    dérive négative constante. Le modèle "perd le fil" car la relation
    habituelle(decrite dans le modele 1) est brisée par le **facteur
    sécuritaire**. La migration baisse systématiquement plus que ce que
    l'économie seule ne laisserait prévoir.

-   Le creux de 2011 (crise post-électorale) est suivi d'un **saut
    brutal** en 2014. une cause d'echec du test de **normalité**  : ce
    saut est un "outlier" statistique dû à la normalisation rapide du
    pays après la crise.

### ##Cas du PIB (modele 2)

-    L'inertie du "Miracle" (1975-1977) 

Au début de la période, la courbe CUSUM monte. Cela signifie que le PIB
réel croît **plus vite** que ce que les variables du modèle
(Investissement et Migration) ne laissent prévoir.

-   1990 :Le choc de l'Austérité (Plan Ouattara)

    Face à un déficit budgétaire abyssal (plus de 200 milliards de
    FCFA), l'État a appliqué un **plan de stabilisation** radical
    en 1990. Pour réduire les dépenses, l'État a massivement coupé dans
    les budgets de fonctionnement et les investissements publics. En
    termes de **PIB réel**, cela s'est traduit par une chute de la
    commande publique, moteur historique de la croissance ivoirienne.

<!-- -->

-    1999 - 2011 (instabilité politique et crise-postelectorale)

    Le PIB réel subit des chocs négatifs répétés du a l'instabilité
    politique. Comme le modèle VAR ne contient pas de variable "guerre",
    il interprète cela comme une succession d'erreurs systématiques. La
    dérive montre que la richesse produite est constamment inférieure au
    potentiel théorique du pays.

-   2012 -2023 :**Le renouveau et la convergence**

    Fin de la crise, retour massif des bailleurs de fonds et grands
    travaux d'infrastructure.

    Ce n'est pas une instabilité, mais un **rattrapage**. Le modèle VAR
    voit les investissements repartir et le PIB réel suivre avec une
    force incroyable. Le retour vers la zone centrale prouve que le
    modèle est redevenu "précis" : la structure économique de la Côte
    d'Ivoire a retrouvé une logique prévisible.

    *L'échec du test de normalité est principalement imputable à la
    période **1990 et 2011***

### ##Cas de l'investissement (modele 3)

la courbe ne sort pas des bornes (modèle stable), mais ses **changements
de pente** racontent l'histoire des capacités productives du pays :

-   **Le choc de 1980-1982 (Début de dérive) :** La baisse de la pente
    marque l'arrêt physique des grands chantiers du "Miracle".
    L'économie cesse d'accumuler du capital réel.

-   **Le choc de 1990,2002 (Le creux historique) :** C'est le choc le
    plus violent. Le plan d'austérité et l'instabilité politique
    provoquent un effondrement de l'investissement en volume. Le modèle
    VAR "dérive" car il ne peut pas anticiper un arrêt aussi brutal de
    l'achat de machines et d'infrastructures.

-   **Le choc de 2011-2012 (Le rebond vertical) :** La remontée brutale
    vers la ligne zéro montre un rattrapage massif après la crise
    post-électorale. Ce n'est pas une instabilité, mais une
    **récupération ultra-rapide** de l'outil de production.

### 6.3.1 Synthese du test de Cusum

L'étude des tests **CUSUM** sur les trois variables (**PIB réel**,
**Investissement réel**, **Migration nette**) permet de conclure à la
validité structurelle du modèle malgré l'échec du test de normalité.

Le modèle VAR a été soumis à des tensions majeures qui expliquent les
dérives observées sur les graphiques :

-   **1978-1980 :** Rupture du cycle de croissance du "Miracle".
    Décrochage de l'investissement réel et du PIB.

-   **1990 :** **Choc paroxystique.** L'austérité budgétaire et
    l'instabilité politique créent le creux historique de
    l'investissement, entraînant le PIB et la Migration nette dans une
    dérive négative.

-   **2002-2011 :** Période d'instabilité socio-politique causant une
    dérive constante (erreurs systématiques)

-   **2012-2014 :** Phase de **rattrapage brutal**. La remontée
    verticale vers la ligne zéro montre une correction rapide de
    l'économie, créant des résidus atypiques.

L'échec du test de normalité n'est pas dû à une mauvaise spécification,
mais à la nature des données ivoiriennes :

-   **Outliers historiques :** Les années 1990 et 2012 génèrent des
    résidus trop importants pour la loi normale (phénomène de **queues
    épaisses**).

-   **Asymétrie :** Les crises répétées créent une accumulation
    d'erreurs négatives sur de longues périodes, déformant la
    distribution des résidus.

### 6.4 Correction du Modele VAR

*Pour corriger l'asymétrie des résidus et valider le test de normalité,
nous allons introduit deux variables exogènes impulsionnelles (Dummies)
pour les années **1990** et **2011-2012**. Ces variables permettent
d'isoler les chocs exogènes liés aux crises politiques et aux plans
d'ajustement structurel, garantissant ainsi que les coefficients du
modèle VAR reflètent la dynamique économique structurelle de la Côte
d'Ivoire hors événements exceptionnels.*

### ##ajout des variables dummies (impulsionnelles) et choix du p optimal pour le var corrigé

```{r}
# 1. Extraire les résidus de votre modèle initial
res <- resid(var.m)

# 2. Configurer l'affichage pour voir les 3 graphiques d'un coup
par(mfrow = c(3, 1), mar = c(3, 4, 2, 2))

# 3. Boucle pour tracer chaque variable
for(i in 1:ncol(res)) {
  # Tracer le résidu de la variable i
  plot(res[,i], type = "l", main = paste("Résidus de la Variable :", colnames(res)[i]), 
       ylab = "Résidus", col = "blue")
  
  # Ajouter une ligne horizontale à 0
  abline(h = 0, col = "black")
  
  # Ajouter des lignes de seuils (3 écarts-types) pour repérer les anomalies
  seuil <- 3 * sd(res[,i])
  abline(h = c(seuil, -seuil), col = "red", lty = 2)
  
  # Identifier les points qui dépassent le seuil pour vous aider
  outliers_visuels <- which(abs(res[,i]) > seuil)
  points(outliers_visuels, res[outliers_visuels, i], col = "red", pch = 19)
}

# Remettre l'affichage par défaut
par(mfrow = c(1, 1))


```

```         
```

```{r}

# 1. Sélection des dummies les plus significatives d'après vos résultats
# 48 (Migration ***), 33 (Migration ***), 23 (Investissement ***), 46 (PIB ***)
indices_valides <- c(23, 33, 46, 48)

n_obs <- nrow(resid(var.m))
dummies_epurees <- matrix(0, nrow = n_obs, ncol = length(indices_valides))

for(i in 1:length(indices_valides)) {
  dummies_epurees[indices_valides[i], i] <- 1
}
colnames(dummies_epurees) <- paste0("D_", indices_valides)

# 2. Ré-estimation (p=1 pour maximiser la puissance du test)
data_alignee <- tail(donnee_diff_ts, n_obs)
mod_epure <- VAR(data_alignee, p = 1, type = "const", exogen = dummies_epurees)

# 3. Vérification
summary(mod_epure)
norm_test <- normality.test(mod_epure)
norm_test
```

```{r}

##test de cusum

# 1. Calculer le test
stability_test2 <- stability(mod_epure, type = "OLS-CUSUM")
# 7. Nouveau test CUSUM pour confirmer la stabilité des coefficients
# 1. Dates (1965-2023 moins les 2 premières car diff=1 et p=1)
dates_modele <- 1967:2023

# 2. On s'assure qu'un seul graphique s'affiche à la fois
par(mfrow = c(1, 1), mar = c(6, 4, 3, 2))

# 3. Boucle pour un affichage séparé
noms_vars <- names(stability_test2$stability)

for(v in noms_vars) {
  # Tracer le test pour la variable v
  plot(stability_test2$stability[[v]], 
       main = paste("Stabilité CUSUM :", v), 
       col = "darkblue", 
       xaxt = "n", 
       las = 1)
  
  # Ajouter les années à la verticale (8 dates repères)
  at_points <- seq(0, 1, length.out = 10)
  labels_ans <- round(seq(min(dates_modele), max(dates_modele), length.out = 10))
  
  # las = 2 pour la verticalité, cex.axis pour la taille
  axis(1, at = at_points, labels = labels_ans, las = 2, cex.axis = 0.9)
  
  # Optionnel : ajoute une grille pour mieux lire les dates
  grid(nx = NULL, ny = NULL, lty = 2, col = "gray")
}

```

```{r}
# 1. Test d'absence d'autocorrélation (Le plus important ici)
# H0: Pas d'autocorrélation. Si p-value > 0.05, le modèle est valide.
serial.test(mod_epure, lags.pt = 12, type = "PT.asymptotic")


```

```{r}
# Test d'homoscédasticité (ARCH)  (Si p-value > 0.05, nos résidus ont une variance constante, ce qui est idéal pour la validité du modèle.)
test_arch <- vars::arch.test(mod_epure, lags.multi = 5, multivariate.only = TRUE)
print(test_arch)

```

```{r}
# 1. On récupère les racines (qui sont réelles ici)
roots_val <- vars::roots(mod_epure)

# 2. Création du graphique vide avec le bon repère
plot(NULL, xlim=c(-1,1), ylim=c(-1,1), asp=1,
     xlab="Réel", ylab="Imaginaire",
     main="Cercle Unité - Stabilité du VAR")

# 3. Ajout des axes
abline(h=0, v=0, lty=2, col="gray")

# 4. Dessin du cercle unité en rouge
symbols(0, 0, circles=1, inches=FALSE, add=TRUE, border="red", lwd=2)

# 5. Placement des racines (sur l'axe horizontal car elles sont réelles)
points(roots_val, rep(0, length(roots_val)), pch=19, col="blue", cex=1.5)

# 6. Ajout d'une légende pour plus de clarté
legend("topright", legend=c("Racines AR", "Cercle unité"), 
       col=c("blue", "red"), pch=c(19, NA), lty=c(NA, 1))


```

L'analyse de la validité du modèle repose sur une série de tests de
diagnostic rigoureux visant à confirmer que les résidus se comportent
comme un bruit blanc et que les paramètres sont fiables.

-   **Stabilité du système :** L'examen des racines du polynôme
    caractéristique confirme la stationnarité du VAR. **Toutes les
    racines** sont strictement inférieures à l'unité. Le système est
    donc stable : les chocs appliqués aux variables s'estompent avec le
    temps et ne divergent pas.

-   **Absence d'autocorrélation :** Le test de Portmanteau
    (asymptotique) appliqué aux résidus conclut à l'absence de
    corrélation sérielle (p-value \> 0,05). Cela démontre qu'un seul
    retard est suffisant pour capturer toute la dynamique temporelle des
    séries différenciées.

-   **Homoscédasticité :** Le test ARCH multivarié ne permet pas de
    rejeter l'hypothèse nulle de variance constante des résidus (p-value
    \> 0,05). L'absence d'effets ARCH garantit que l'incertitude du
    modèle est stable sur toute la période.

-   **Stabilité structurelle (CUSUM) :** le test **CUSUM** appliqué à
    l'équation de l'investissement confirme la robustesse structurelle
    du système. Bien que la série ait connu des phases de fluctuation
    plus marquées que le PIB (notamment durant la décennie 1980), le
    processus empirique demeure confiné dans les bornes critiques. Cette
    stabilité globale de toutes les équations du VAR(1) légitime
    l'analyse des coefficients et garantit que les relations estimées ne
    sont pas le produit de ruptures structurelles non identifiées

-   **est de Normalité :** L'hypothèse de normalité de Jarque-Bera est
    rejetée principalement en raison d'un excès de Kurtosis . Ce
    résultat, fréquent sur de petits échantillons (moins de 60
    echantillions) est ici maîtrisé par l'inclusion de variables muettes
    (**dummies**) qui capturent les chocs extrêmes. Dans un cadre de
    stabilité et d'absence d'autocorrélation, la non-normalité n'affecte
    pas la convergence des estimateurs OLS, ce qui autorise la poursuite
    de l'analyse.

### **##Synthèse Globale du Modèle VAR(1)**

Après validation de la stabilité structurelle (CUSUM) et des diagnostics
de bruit blanc (Portmanteau, ARCH), nous présentons les résultats du
**Modèle 1**. Ce modèle analyse les interactions entre la migration
nette ,la croissance du PIB et l'investissement tout en neutralisant les
chocs atypiques via quatre variables muettes (duminies)

Les variables muettes identifiées capturent les ruptures majeures de
l'histoire ivoirienne :

-   D_23 : 1989 — crise des matieres premieres

-   D_33 : 1999 — instabilité politique et coup d'etat

-   D46 : 2012 — reprise economique post crise et reconstruction

-   D48 : 2014 — consolidation de la croissance et attractivité
    regionales

### Modele1

$$ \Delta \text{MigrationNette}_t = -0.0017 + 0.1299 \, \Delta \text{MigrationNette}_{t-1}^{*} + 0.0059 \, \Delta \text{Log(PIB)}_{t-1} - 0.0044 \, \Delta \text{Log(Investissement)}_{t-1} + 0.0144 \, D_{23} - 0.1484 \, D_{33}^{***} - 0.0330 \, D_{46}^{*} + 0.2330 \, D_{48}^{***} + \epsilon_{1,t} $$

-   **Interprétation :** La migration nette est caractérisée par une
    forte auto-corrélation positive. Elle est cependant dominée par des
    chocs exogènes majeurs ( *instabilité politique et coup d'etat
    ,consolidation de la croissance et attractivité regionales,reprise
    economique post crise et reconstruction*) indiquant que les flux
    répondent davantage à des événements structurels ou politiques qu'à
    des variables économiques immédiates.

-   **Performance :** $$ R^{2} = 0,873$$

    Le modèle explique plus de 87 % de la variance, ce qui est
    excellent.

### Modele 2

$$ \Delta \text{Log(PIB)}_t = 0.0190^{*} + 0.2313 \, \Delta \text{MigrationNette}_{t-1} + 0.4064 \, \Delta \text{Log(PIB)}_{t-1}^{***} + 0.0249 \, \Delta \text{Log(Investissement)}_{t-1}^{\cdot} + 0.0889 \, D_{23}^{*} - 0.0222 \, D_{33} + 0.1542 \, D_{46}^{***} + 0.0552 \, D_{48} + \epsilon_{2,t} $$

-   **interprétation :** Le PIB présente une forte inertie .
    L'investissement contribue positivement à la croissance
    (significatif à 10 %). L'effet de la migration, bien que positif
    reste statistiquement incertain dans cette configuration. toutefois
    les choc en **1989 et 2012 sont significatifs.** Bien que l'année
    1989 soit une année de crise des matières premières (choc négatif
    sur l'investissement), le modèle identifie ici un coefficient
    positif significatif. le plus frappant est l'annee 2012. Le
    coefficient est très élevé et ultra-significatif. Il capte le
    **"rebond mécanique"** exceptionnel de l'économie ivoirienne juste
    après la fin de la crise post-électorale de 2011. C'est l'année où
    la Côte d'Ivoire a affiché l'un des taux de croissance les plus
    élevés au monde (environ 10.7%).

-   **Performance :** $$ R^{2}=0,39$$

    Une performance correcte pour un modèle en différences premières,
    captant l'essentiel .

### Modele 3

$$ \Delta \text{Log(Investissement)}_t = 0.0459 + 0.0478 \, \Delta \text{MigrationNette}_{t-1} + 0.7770 \, \Delta \text{Log(PIB)}_{t-1} - 0.2463 \, \Delta \text{Log(Investissement)}_{t-1}^{*} - 1.2732 \, D_{23}^{***} - 0.4771 \, D_{33} + 1.1803 \, D_{46}^{**} + 0.0593 \, D_{48} + \epsilon_{3,t} $$

-   interpretation

**Mécanisme de correction d'erreur interne :** Un coefficient négatif
signifie qu'un accroissement exceptionnel de l'investissement à l'année
a tendance à être suivi d'une réduction (ou d'une stabilisation) à
l'année .Cela indique que l'investissement en Côte d'Ivoire ne suit pas
une trajectoire linéaire, mais fonctionne par **"à-coups"**.

**Saturation et absorption :** . Après une année de grands travaux
(comme le boom de 2012 identifié ), le pays entre dans une phase de
finalisation des projets, ce qui réduit naturellement le flux de
nouveaux investissements l'année suivante. Toutefois la variation de
l'investissement est en partie expliquée de facon significative par
**la** **crise des matieres premieres en 1989 et la** **reprise
economique post-crise** en **2012**

7- teste de Causalité

```{r}
# Afficher les noms exacts de l objet mod_epure
colnames(mod_epure$y)
```

```{r}
## 6. Test de Causalité de Granger

# Est-ce que MigrationNette cause PIB et Investissement ?
causality(mod_epure, cause = "MigrationNette_diff1")

# Est-ce que PIB cause MigrationNette et Investissement ?
causality(mod_epure, cause = "PIB_diff1")

# Est-ce que Investissement cause MigrationNette et PIB ?
causality(mod_epure, cause = "Investissement_diff1")
```

### 7.1 Migration Nette → PIB et Investissement

Le test de Granger indique que la migration nette ne cause pas au sens
de Granger le PIB ni l'investissement (F = 1.458, df1 = 2, df2 = 144,
p-value = 0.236). Cette p-value largement supérieure au seuil de 5%
conduit à ne pas rejeter l'hypothèse nulle d'absence de causalité.
Autrement dit, la connaissance des valeurs passées de la migration nette
n'améliore pas la prévision du PIB ni de l'investissement à court terme.
Le test de causalité instantanée confirme ce résultat (Chi² = 1.637, df
= 2, p = 0.441), indiquant qu'aucun choc inattendu sur la migration
nette ne se transmet simultanément au PIB ou à l'investissement.

### 7.2 PIB → Migration Nette et Investissement

De même, le PIB ne cause pas au sens de Granger la migration nette ni
l'investissement (F = 0.303, df1 = 2, df2 = 144, p-value = 0.739). Ce
résultat suggère que les variations passées du PIB ivoirien ne
permettent pas d'anticiper l'évolution future des flux migratoires ni de
l'investissement. Le test instantané confirme également l'absence de
lien contemporain entre le PIB et les deux autres variables (Chi² =
5.067, df = 2, p = 0.079).

### 7.3 Investissement → Migration Nette et PIB

Enfin, l'investissement ne cause pas au sens de Granger la migration
nette ni le PIB (F = 1.983, df1 = 2, df2 = 144, p-value = 0.141). Les
variations passées de l'investissement n'exercent donc aucun pouvoir
prédictif sur la migration ni sur la croissance économique. Le test de
causalité instantanée corrobore ce constat (Chi² = 4.100, df = 2, p =
0.129).

### 7.4 causalité globale  inverse 

```{r}
# H0: (Migration AND Investissement) do not Granger-cause PIB
causality(mod_epure, cause = c("MigrationNette_diff1", "Investissement_diff1"))

# H0: (Migration AND PIB) do not Granger-cause Investissement
causality(mod_epure, cause = c("MigrationNette_diff1", "PIB_diff1"))

# H0: (PIB AND Investissement) do not Granger-cause migration 
causality(mod_epure, cause = c("PIB_diff1", "Investissement_diff1"))



```

les tests de causalité de Granger révèlent une relation
unidirectionnelle. Si le PIB ne semble pas influencer les flux
migratoires et l'investissement, on observe en revanche **que la
migration nette et l'investissement exercent une influence conjointe
significative sur la croissance du PIB** (p-value = 0,045)

### 7.5 causalité individuel 

```{r}
library(lmtest)

# 1. Migration cause-t-elle le PIB ?
grangertest(PIB_diff1 ~ MigrationNette_diff1, order = 2, data = donnee_diff_ts)

# 2. Investissement cause-t-il le PIB ?
grangertest(PIB_diff1 ~ Investissement_diff1, order = 2, data = donnee_diff_ts)

# 3. Le PIB cause-t-il la Migration ? (Sens inverse)
grangertest(MigrationNette_diff1 ~ PIB_diff1, order = 2, data = donnee_diff_ts)

# 4. Le PIB cause-t-il l'Investissement ? (Sens inverse)
grangertest(Investissement_diff1 ~ PIB_diff1, order = 2, data = donnee_diff_ts)

# 5. Migration cause-t-elle l'Investissement ?
grangertest(Investissement_diff1 ~ MigrationNette_diff1, order = 2, data = donnee_diff_ts)

# 6. L'Investissement cause-t-il la Migration ?
grangertest(MigrationNette_diff1 ~ Investissement_diff1, order = 2, data = donnee_diff_ts)

```

L'analyse des causalités par paire révèle une dynamique spécifique :
l'investissement exerce une influence significative sur la migration
nette (p = 0,024), **suggérant que les flux migratoires réagissent aux
cycles d'investissement**. Bien qu'individuellement la migration et
l'investissement ne causent pas directement le PIB, leur action
conjointe s'avère être un déterminant significatif de la croissance
économique

### 7.6 Synthèse et interprétation économique

#### ##synthese

L'examen de la dynamique du modèle a été effectué à trois niveaux : la
causalité jointe, les causalités individuelles (paires) et la causalité
instantanée.

**1. Causalité Jointe (Le Système)**

Le résultat le plus significatif concerne l'explication du PIB.

-   **Résultat :** Le bloc {**Migration Nette** ,**Investissement** }
    cause au sens de Granger le **PIB** ( p value = 0.045).

-   **Interprétation :** Prises ensemble, les variables de flux
    migratoires et le taux d'investissement **possèdent un pouvoir
    prédictif réel** sur la croissance économique. En revanche, le PIB
    ne cause pas le bloc {Migration, Investissement} ( p-value=0.739).
    La relation est donc **unidirectionnelle**.

**2. Causalités Individuelles (Les Paires)**

Pour comprendre ce qui "pousse" le système, les tests par paires ont
révélé une structure en cascade :

-   **Investissement cause au sens de granger la
    ![](data:image/gif;base64,R0lGODlhAQABAIAAAP///wAAACH5BAEAAAAALAAAAAABAAEAAAICRAEAOw==)Migration
    Nette ( p value=0,024) :** C'est la relation individuelle la plus
    forte. L'investissement précède statistiquement les mouvements
    migratoires (au seuil de 5%)

-   **Migration et Investissement ne cause pas individuellement au sens
    de Granger le PIB .**

    Cela suggère un **effet de synergie** ou de médiation :
    l'investissement impacte la migration, et c'est leur mouvement
    conjoint qui finit par influencer le PIB.

**3. Causalité Instantanée**

-   **Résultat :** Aucun test n'est significatif au seuil de 5%.

-   **Interprétation :** Il n'y a pas de corrélation immédiate (dans la
    même période T) entre les variables. Toutes les relations passent
    par des **effets de retard** (Lags). Cela justifie l'utilisation du
    modèle VAR pour capturer la transmission temporelle des chocs.

    #### ##interpretations economique  

    (seul les tests IFR pourront confirmer cela, test que nous feront
    dans la suite )

    **1. La Synergie (Mig + Invest) cause le PIB**

    Pourquoi le PIB ne réagit-il qu'au "bloc" et pas aux variables
    seules ?

    -   **Le Modèle de Croissance :** En Côte d'Ivoire, l'investissement
        seul (machines, routes) sans main-d'œuvre pour les exploiter, ou
        la migration seule sans capital pour créer des emplois, ne
        suffisent pas à doper le PIB.

    -   **La complémentarité :** La croissance ivoirienne est extensive.
        Elle repose sur le mariage entre le **capital** (investissement)
        et le **travail** (migration, souvent dans le secteur agricole
        ou le BTP). C'est pour cela que le test de causalité jointe est
        significatif : c'est le "mix" des deux qui crée la richesse.

    **2. Pourquoi le PIB ne cause pas le reste ?**

    Le fait que le PIB ne cause pas la migration ou l'investissement
    suggère que la Côte d'Ivoire est dans une dynamique d'**offre**. Ce
    n'est pas la richesse accumulée qui attire, c'est l'opportunité
    d'investissement immédiat qui déclenche le cycle.

### 8  **fonctions de réponse impulsionnelle** 

Les Fonctions de Réponse Impulsionnelle (IRF) Elles mesurent la réaction
d'une variable à un "choc" (une hausse soudaine) d'une autre variable.

Le test : On simule, par exemple, une augmentation imprévue de la
Migration et l'investissement en Côte d'Ivoire.

L'observation : On regarde sur un graphique si le PIB augmente ou
diminue dans les 5 à 10 années qui suivent. L'intérêt : Déterminer si
l'impact est positif ou négatif, et s'il est passager (le PIB revient à
son niveau initial) ou permanent (le PIB se stabilise à un niveau plus
haut).

### IRF : Choc de l'Investissement -\> Réponse de la Migration

```{r}
# IRF : Choc de l'Investissement -> Réponse de la Migration
irf_inv_mig <- irf(mod_epure, 
                   impulse = "Investissement_diff1", 
                   response = "MigrationNette_diff1", 
                   n.ahead = 10,   # Analyse sur 10 ans
                   boot = TRUE,    # Intervalle de confiance par bootstrap car le test de normalité a echoué
                   ci = 0.95)      # Seuil de 95% ie marge d'erreur 5%

plot(irf_inv_mig, main = "Réponse de la Migration à un choc d'Investissement")

```

L'analyse de la fonction de réponse impulsionnelle (IRF) suggère une
tendance négative de la migration nette deux ans après un choc
d'investissement. Toutefois, cet impact n'est pas statistiquement
significatif au seuil de 95%, car l'intervalle de confiance englobe la
ligne du zéro. Cela indique que, malgré la causalité de Granger
identifiée, l'effet dynamique reste marqué par une forte incertitude.

###  IRF :choc (INVESTISSEMENT,MIGRATIONS) -\> Réponse du PIB

```{r}

# A. Choc de l'Investissement sur le PIB  sur 10 
irf_inv_pib <- irf(mod_epure, 
                   impulse = "Investissement_diff1", 
                   response = "PIB_diff1", 
                   n.ahead = 10, boot = TRUE, ci = 0.95)

# B. Choc de la Migration sur le PIB
irf_mig_pib <- irf(mod_epure, 
                   impulse = "MigrationNette_diff1", 
                   response = "PIB_diff1", 
                   n.ahead = 10, boot = TRUE, ci = 0.95)

# Affichage des graphiques
plot(irf_inv_pib, main = "Réponse du PIB à un choc d'Investissement")
plot(irf_mig_pib, main = "Réponse du PIB à un choc de Migration")

```

La lecture croisée des deux graphiques confirme les résultats du test de
causalité jointe : si l'investissement et la migration n'exercent pas
d'impacts individuels robustes sur le PIB (les intervalles de confiance
englobant le zéro), c'est leur **action simultanée** qui est motrice.
L'investissement fournit le capital nécessaire, tandis que la migration
fournit la force de travail. Dans le contexte ivoirien (1965-2023), l'un
ne va pas sans l'autre pour générer une croissance statistiquement
prédictible. analysons la part de chacun exactement via le test suivant

###  **9 Décomposition de la variance**

 La Décomposition de la Variance de l'Erreur (FEVD) Elle mesure la part
de responsabilité de chaque variable dans les variations des autres.
exemple: La question : "Sur 100% des fluctuations du PIB ivoirien,
quelle part est due à la Migration et quelle part est due à
l'Investissement ?"

```{r}

# 1. Calcul de la FEVD
fevd_res <- vars::fevd(mod_epure, n.ahead = 10)

# 2. Configuration (Ordre : Mig = Orange, PIB = Bleu, Invest = Vert)
mes_couleurs <- c("orange", "lightblue", "lightgreen")
noms_vars <- c("MigrationNette_diff1", "PIB_diff1", "Investissement_diff1")

# On définit une marge large pour la légende à droite
par(mar = c(5, 4, 4, 12), xpd = TRUE)

# --- GRAPHIQUE 1 : LE PIB ---
barplot(t(fevd_res$PIB_diff1), 
        main = "Sources de variation du PIB",
        xlab = "Horizon (Années)", ylab = "Proportion",
        col = mes_couleurs, border = "white")
legend("topright", inset = c(-0.45, 0), legend = noms_vars, fill = mes_couleurs, bty = "n")

# --- GRAPHIQUE 2 : LA MIGRATION ---
# (Faites défiler vos graphiques dans RStudio avec les flèches 'Back' et 'Forward')
barplot(t(fevd_res$MigrationNette_diff1), 
        main = "Sources de variation de la Migration Nette",
        xlab = "Horizon (Années)", ylab = "Proportion",
        col = mes_couleurs, border = "white")
legend("topright", inset = c(-0.45, 0), legend = noms_vars, fill = mes_couleurs, bty = "n")

# --- GRAPHIQUE 3 : L'INVESTISSEMENT ---
barplot(t(fevd_res$Investissement_diff1), 
        main = "Sources de variation de l'Investissement",
        xlab = "Horizon (Années)", ylab = "Proportion",
        col = mes_couleurs, border = "white")
legend("topright", inset = c(-0.45, 0), legend = noms_vars, fill = mes_couleurs, bty = "n")



```

#### **#La décomposition de la variance du PIB**

elle confirme que le PIB ivoirien possède une forte composante
autocorrélée, le passé de la croissance expliquant l'essentiel de sa
variance actuelle. Toutefois, conformément au test de causalité jointe
la migration nette et l’investissement apportent une contribution stable
à l’explication de la richesse nationale.

Un fait stylisé majeur émerge de cette dynamique temporelle : **la
migration nette exerce une influence immédiate** sur la variance du PIB
dès la première année, tandis que l’effet de l’investissement ne devient
perceptible qu’à partir de la deuxième période. Cela souligne le rôle de
la main-d’œuvre comme facteur de réaction rapide dans l’économie
ivoirienne (secteurs agricole et informel), complété dans un second
temps par les retombées de l’accumulation de capital.Il convient
toutefois de noter que l'influence de ces deux moteurs semble modeste en
pourcentage pur (quelques %). Ce résultat s'explique par l'introduction
des **variables *dummies*** (`D_46`, `D_23`, etc.) qui, en captant les
chocs de croissance les plus brutaux de l'histoire ivoirienne, ont
mécaniquement réduit la part de variance restant à expliquer pour les
variables endogènes. Dès lors, la migration et l'investissement ne
représentent pas des facteurs négligeables, mais bien le **levier
exogène structurel** sur lequel l'État peut agir pour influencer la
trajectoire économique de fond, une fois les crises conjoncturelles
neutralisées.

#### **#la Décomposition de la Variance de la Migration Nette**

Le graphique révèle une **forte inertie structurelle** : la migration
nette s'explique à plus de 95 % par son propre passé, soulignant le
poids des réseaux migratoires établis depuis 1965.

L'**investissement** (bande verte) confirme son rôle de moteur en étant
le seul facteur endogène à influencer la migration, validant ainsi le
test de Granger La part expliquée reste faible car les **variables
dummies** ont absorbé les chocs historiques majeurs (crises,
dévaluation), ne laissant apparaître ici que la relation structurelle de
fond. En résumé, s'il n' y a pas de crise majeur endogenes ou exogene a
la cote d'ivoire (choses captes par les duminies du modele corrigés ) ,
l'investissement est le levier clé de fond pour moduler une dynamique
migratoire par ailleurs très autonome.

#### **#la Décomposition de la Variance de l'investissement** 

L'investissement s'impose comme la variable la plus **autonome** du
modèle, s'expliquant à plus de 90 % par lui-même. Cependant, deux
nuances majeures ressortent :

-   **L'influence du PIB :** Bien que la prédictibilité n'ait pas été
    confirmée par le test de Granger le **PIB** (bande bleue) explique
    environ 8 % de la variance de l'investissement dès la première
    année. Cela traduit une **corrélation instantanée** : en Côte
    d'Ivoire, l'investissement réagit immédiatement à l'état de
    l'économie, même si le PIB passé ne permet pas de prédire les
    investissements futurs.

-   **Le rôle des *Dummies* :** La domination massive de
    l'auto-explication (zone verte) est renforcée par l'utilisation des
    variables *dummies* . En captant les ruptures brutales et les chocs
    de politique économique, ces variables exogènes ont "nettoyé" la
    variance de l'investissement. Ce qui reste visible graphiquement est
    la dynamique structurelle de fond, où l'investissement agit comme le
    **moteur indépendant** du système, insensible aux flux migratoires
    mais légèrement lié à la richesse nationale.

#Synthese de la decomposition

1.  **Une économie à forte inertie structurelle** : Le résultat le plus
    frappant est que chaque variable reste dominée par son propre passé
    (souvent plus de 90 %). Cela signifie que l'économie ivoirienne suit
    des trajectoires de fond très lourdes, où les tendances de l'année
    précédente dictent largement celles de l'année en cours.

2.  **L'Investissement est le "Premier Moteur"** : il est un **moteur
    alimenté par le PIB et protégé (ou frappé) par les chocs
    structurels.** Il n'est pas causé par la migration, mais c'est lui
    qui "mord" sur la variance des autres. Il attire la main-d'œuvre et
    participe à la richesse nationale. C'est le déclencheur de la
    dynamique du modèle.

3.  **La preuve de la synergie (Le "Mix" Ivoirien)** : La FEVD confirme
    ce que les tests de Granger suggéraient : si la migration ou
    l'investissement seuls semblent avoir un poids modeste (quelques %),
    leur présence simultanée dans la variance du PIB prouve qu'ils sont
    les deux piliers complémentaires de la croissance. La migration
    réagit vite (dès l'année 1), et l'investissement consolide l'effet
    (année 2+).

### Bilan du modele Var et causalité au sens de granger 

**1. Solidité et Structure**

Le modèle est **statistiquement robuste** car il a passé avec succès les
tests de stabilité et d’absence d’autocorrélation.

-   **Le rôle des Dummies :** L'intégration de variables muettes a été
    déterminante. Elles ont capté les chocs historiques (crises,
    dévaluation), permettant d'isoler la **relation structurelle de
    fond** entre vos variables.

-   **Inertie et Persistance :** Le modèle révèle une économie
    ivoirienne marquée par une forte autocorrélation. Les variables
    dépendent à plus de 90 % de leur propre passé, ce qui témoigne de la
    résilience des dynamiques économiques et migratoires.

**2. Bilan de la Causalité au sens de Granger**

L'analyse révèle une dynamique **unidirectionnelle en cascade** plutôt
qu'une boucle de rétroaction :

-   **L'Investissement comme impulsion :** C’est le premier levier du
    système. Il cause la Migration Nette, confirmant qu'en Côte
    d'Ivoire, les flux de capitaux précèdent et attirent les flux de
    main-d’œuvre.

-   **La Synergie productive :** Prises isolément, la migration et
    l'investissement ne causent pas le PIB. C'est leur **action
    conjointe** qui est significative. Cela démontre que la croissance
    ivoirienne est extensive : elle nécessite l'apport simultané de
    capital et de travail pour se réaliser.

-   **Absence de causalité inverse :** Le PIB ne cause pas
    l'investissement ni la migration dans le temps. La croissance est
    ici le **résultat** des facteurs de production et non leur cause
    première.

**Synthèse Économique**

Le modèle décrit une économie où l'investissement joue le rôle de
"moteur", la migration celui de "carburant" (réaction rapide dès l'année
1), et le PIB celui de "résultat" de cette combinaison. Bien que les
chocs captés par les *dummies* dominent l'histoire courte, le modèle
prouve que le **duo Investissement-Migration** reste le pilier
fondamental de la trajectoire de croissance ivoirienne de long terme.
