---
title: "VAR et Causalité de Granger : Migrations, Investissements et Croissance"
author: "Yahiri boh daniel,   ,  "
date: "2026-02-24"
output:
  html_document: default
  word_document: default
  pdf_document: default
---

# 1-Description du projet

Le projet consiste à réaliser une étude économétrique pour comprendre comment la migration, l’investissement et la croissance économique s’influencent mutuellement en Côte d’Ivoire sur les 60 dernières années (1965–2024). En suivant la méthode de Yaya Keho, ce projet mobilise les outils avancés des séries temporelles multivariées, et notamment le modèle VAR (Vecteur Autorégressif), qui constitue le cœur analytique de l’étude.

## 1-1 chargement des packages

```{r}
#chargement des packages
# Installation des packages (à faire une seule fois)
#install.packages(c("tseries",  # Tests de base : ADF, KPSS, PP
                    #  "urca",     # Tests avancés avec options (trend, drift, lags)
                 #  "vars",     # Modélisation VAR (cœur de l'analyse)
                 #  "aTSA"))    # Tests ADF automatiques (3 spécifications d'un coup)
#install.packages("forecast")  # pour convertir ts en dataframe
#install.packages('ggfortify')
# Chargement des packages (à faire à chaque session)
library(tseries)  # Activation des tests de stationnarité de base
library(urca)     # Activation des tests de racine unitaire avancés
library(vars)     # Activation des outils VAR
library(aTSA)     # Activation des tests ADF automatisés
library(readxl)    # fichier excel

library(ggplot2)
library(forecast)
library(tidyr)
library(dplyr)
library(ggfortify)
Sys.setlocale("LC_ALL", "French_France.UTF-8")
```

## 1-2 importation des donnees et reconversion

```{r}
#importation des donnee
donnee <- read_excel("C:\\causaliteVar.xlsx")
donnee <- data.frame(donnee)
colnames(donnee) <- c("annee",
                      "PIB_reel",
                      "InvestissementNiveau",
                      "MigrationNette")
View(donnee)
```

```{r}
#les migrations sont en miliers , conversions en millions 

donnee$MigrationNette <- donnee$MigrationNette/1000

# Convertir toutes les variables en ts (serie temporelle) sans la colonne date
donnee$InvestissementNiveau_Log <- log(donnee$InvestissementNiveau)
donnee$PIB_reel_Log <- log(donnee$PIB_reel)

donnee_ts <- ts(donnee[, -c(1,2,3)], start = 1965, frequency = 1)
View(donnee_ts)
```

## 1-3 verifications des valeurs manquante

```{r}
#1-verification des valeurs manquantes et de la structure des donnees
analyser_structure <- function(df) {
  #a. Calcul du nombre de colonnes par type
  nb_var_quanti <- sum(sapply(df, is.numeric))
  nb_var_quali_categorielle <- sum(sapply(df,function(x) is.factor(x)))
  nb_var_quali_nominale <- sum(sapply(df, function(x) is.character(x)))     
  
  #b. Calcul du total des valeurs manquantes (NA)
  total_val_na <- sum(is.na(df))
  
  #c. Detail par colonne des na (pour plus de precision)
  detail_na <- sapply(df, function(x) sum(is.na(x)))    
  #d. Calcul de la proportion de valeurs manquantes
  proportion_manquantes <- detail_na / nrow(df)

  
  #e. Affichage des resultats
  cat("--- Resumer de la structure ---\n")
  cat("Variables Quantitatives :", nb_var_quanti, "\n")
  cat("Variables Qualitatives categorielle  :", nb_var_quali_categorielle, "\n")
  cat("Nombre de variable nominale  :",nb_var_quali_nominale, "\n" )
  cat("Total valeurs manquantes :", total_val_na, "\n\n")
  
  # Retourne un tableau detaille pour inspection
  return(data.frame(
    Type = sapply(df, class),
    Nb_NA = detail_na,
    Proportion=proportion_manquantes
  ))

}

analyser_structure(donnee_ts)
```

# 2-Visualisation et Test de Stationnarité

## A- cas des migrations

### #visualisation

```{r}
class(donnee_ts)
library(scales) # Nécessaire pour label_number()

# Migration nette en valeur brute

autoplot(donnee_ts[, "MigrationNette"]) +
  # Ligne de référence à zéro (fondamental pour la migration)
  geom_hline(yintercept = 0, linetype = "dashed", color = "red", alpha = 0.5) +
  # Amélioration des titres
  labs(
    title = "Évolution de la Migration Nette",
    subtitle = "Côte d'Ivoire (1965-2024) ",
    y = "Migration (en millions)",
    x = "Année"
  ) +
  # Nettoyage de l'axe Y (supprime la notation 1e-04)
  scale_y_continuous(labels = label_number(suffix = " M")) + 
  # Grille plus propre
  theme_minimal() +
  theme(
    plot.title = element_text(face = "bold", size = 16),
    panel.grid.minor = element_blank()
  )
```

### \# interpretations

Bien avant tout il est interressant de noter visuellement la non stationarité du flux migratoire pour les raisons suivantes :

La moyenne change au fil du temps (fenetre 2010-2015 vs 1975-1980) - La variance change (grande volatilité autour de 2010-2015)

\- Il y a des tendances et ruptures structurelles visibles ,La migration nette en Côte d'Ivoire reflète fidèlement les grands cycles économiques et politiques du pays. Durant le miracle ivoirien (1960-1980), le pays exerce une forte attractivité portée par le boom agricole (café, cacao), l'urbanisation rapide d'Abidjan et un marché du travail dynamique, culminant par un pic migratoire vers 1975. La décennie 1980 marque un retournement progressif.

Paradoxalement, malgré l'adoption d'une loi migratoire stricte en 1990, le pays enregistre son plus grand pic historique d'entrées. Ce phénomène s'explique moins par l'attractivité économique que par les conflits armés dans les pays voisins (Libéria, Sierra Leone...) générant un afflux de réfugiés, renforcé par le regroupement familial des primo-arrivants.

La période 2000-2015 est marquée par un effondrement brutal du flux migratoire devenant largement négatif, atteignant son creux historique vers 2013, du probablement a l'instabilité politique et les crises électorales successives minant cette periode.mais des tests supplementaires nous permettra d'en savoir plus dans la suite.Enfin, une stabilisation fragile s'amorce à partir de 2015, temporairement freinée par la crise Covid-19 en 2020 qui a globalement ralenti les flux migratoires mondiaux.

### #test de stationnarité : ADF

```{r}
donnee_ts <- as.data.frame(donnee_ts)
adf.test(donnee_ts$MigrationNette)


```

l'allure de la serie de migrations nous conduit precisement vers le type 3 dans la sortie de logiciel,

Le test ADF, effectué avec des "retards allant de 0 à 3", confirme la non-stationnarité de la série avec des p-values systématiquement supérieures au seuil 0.01, 0.05 et 0.1 ce qui signifie que son niveau dépend fortement du temps et de son passé.

## A-1 differentiation de la serie migrations

### #differentiation

```{r}
#on creer un autre instance car avec la differentiation on aura une ligne de moins
#l'introduire directement des  dataframe creera un petit probleme

MigrationNette_diff1 <- diff(donnee_ts$MigrationNette)


```

### #visualisation + TEST

```{r}

##visualisation
# Créer le dataframe pour la série différenciée
df_diff <- data.frame(
  annee = 1966:2023,
  migration_diff = as.numeric(MigrationNette_diff1)
)

# Graphique optimisé avec grilles et années verticales
ggplot(df_diff, aes(x = annee, y = migration_diff)) +
  # 1. Thème et activation des grilles
  theme_minimal(base_size = 12) +
  theme(
    panel.grid.minor = element_blank(),
    panel.grid.major.x = element_line(color = "grey90"), # Affiche la grille verticale
    axis.line.x = element_line(color = "#333333"),
    plot.title = element_text(face = "bold", size = 14, margin = margin(b = 10)),
    plot.subtitle = element_text(color = "grey40", size = 10),
    # 2. Rotation des années à 90 degrés
    axis.text.x = element_text(angle = 90, vjust = 0.5, hjust = 1) 
  ) +
  
  # 3. Échelles : Un saut tous les 2 ans pour profiter de la lecture verticale
  scale_x_continuous(breaks = seq(1966, 2024, by = 2)) +
  
  # 4. Lignes de référence et données
  geom_hline(yintercept = 0, color = "black", linewidth = 0.5) +
  geom_area(fill = "#2980b9", alpha = 0.1) +
  geom_line(color = "#2980b9", linewidth = 0.9) +
  
  labs(
    title = "Analyse de la stationnarité : Migration Nette (ΔY)",
    subtitle = "Série différenciée (1966-2023) · Visualisation des chocs structurels",
    x = "Année",
    y = "Variation (millions)",
    caption = paste0("Écart-type global : ", round(sd(df_diff$migration_diff), 4))
  )


adf.test(MigrationNette_diff1)

```

La série de la Migration Nette en niveaux présentait une non-stationnarité flagrante. Après passage en **première différence** , le test **ADF avec le modele du type 2** rejette l'hypothèse de racine unitaire avec une p-value très significative (P inferieur pratiquement a 0,01) a tous les seuils independemment du nombre retards ajouté pour corriger l'autoccoralation des residus. Cela confirme que la série est **intégrée d'ordre 1**, notée **I(1),**

**toutefois** dans le type 3 du test ou l'on peut avoir une idee d'une probable rupture structurelle ; on peut constater une p-value un peu proche de 0,05 avec un retard de 3, cela explique pourquoi la variance semble un peu instable en des points particuliers : ce qui signifie que les ruptures structurelles en 1999 et 2014 ont eu un impact au seuil de 1% , ces periodes correspondent a des periodes d'instabilité politique comme le coup d'etat en 1999 avec le general Robert Guei

## B- Cas du PIB

### #visualisation

```{r}
donnee_ts <- ts(donnee_ts, start = 1965, frequency = 1) # il faut penser apres a le ramener en ts

# 1. Calcul de la moyenne sur les 60 ans 
moyenne_pib <- mean(donnee_ts[, "PIB_reel_Log"])

# 2. Création du graphique
autoplot(donnee_ts[, "PIB_reel_Log"]) +
  # Ligne de référence (moyenne historique)
  geom_hline(yintercept = moyenne_pib, linetype = "dashed", color = "red", linewidth = 0.8) +
  # Annotation pour expliquer la ligne
  annotate("text", x = 1970, y = moyenne_pib + 0.15, 
           label = "Moy_hist(60 ans)", 
           color = "red", fontface = "italic", hjust = 0) +
  # Configuration de l'axe X : saut de 5 ans
  scale_x_continuous(breaks = seq(1965, 2024, by = 5)) +
  
  # Habillage du graphique
  labs(
    title = "Évolution du PIB_REEL (Log)",
    subtitle = "Côte d'Ivoire (1965-2024)",
    y = "Log du PIB_REEL",
    x = "Année"
  ) +
  theme_minimal() +
  theme(
    plot.title = element_text(face = "bold", size = 16),
    panel.grid.minor = element_blank()
  )



```
### #interpretation( a terminer)
Nous remaquons de facon globale  une evolution croissant du PIB. Ainsi le graphique si dessus permet de faire l'hypothèse de la non stationnarité de la variable PIB. Alors pour infirmer ou confirmer  cette  hypothèse, nous allons  faire un test de stationnarité 

### #test de stationnarité

```{r}
donnee_ts <- as.data.frame(donnee_ts)
adf.test(donnee_ts$PIB_reel_Log)


```

En se referant au graphe traduisant l evolution du PIB ci dessus,il serait adequat de faire l analyse selon le modèle **Type 3 : with drift and trend** (avec constante et tendance), car elle n oscille  pas  au tour de 0 ni au tour d une quelconque moyenne  de plus le graphe montre une tendance croissante.Alors en se basant sur le model de type 3, **Les p-values** selon le niveau retard choisis entre 0 et 3 *sont toutes supérieures au seuil 1%, 5% et 10%*, ainsi *on ne peut pas rejeter l'hypothèse nulle* de racine unitaire ( de non stationnarite).La série du Log PIB est donc  **non-stationnaire**.

## B-1 Differentiation du PIB

### #differentiation

```{r}
#on creer un autre instance car avec la differentiation on aura une ligne de moins
#l'introduire directement des  dataframe creera un petit probleme

PIB_diff1 <- diff(donnee_ts$PIB_reel_Log)

```

### #visualisation +test

```{r}
##visualisation
# Créer le dataframe pour la série différenciée
df_diff2 <- data.frame(
  annee = 1966:2023,
  PIB_diff = as.numeric(PIB_diff1)
)


# Graphique optimisé avec grilles et années verticales
ggplot(df_diff2, aes(x = annee, y = PIB_diff)) +
  # 1. Thème et activation des grilles
  theme_minimal(base_size = 12) +
  theme(
    panel.grid.minor = element_blank(),
    panel.grid.major.x = element_line(color = "grey90"), # Affiche la grille verticale
    axis.line.x = element_line(color = "#333333"),
    plot.title = element_text(face = "bold", size = 14, margin = margin(b = 10)),
    plot.subtitle = element_text(color = "grey40", size = 10),
    # 2. Rotation des années à 90 degrés
    axis.text.x = element_text(angle = 90, vjust = 0.5, hjust = 1) 
  ) +
  
  # 3. Échelles : Un saut tous les 2 ans pour profiter de la lecture verticale
  scale_x_continuous(breaks = seq(1966, 2024, by = 2)) +
  
  # 4. Lignes de référence et données
  geom_hline(yintercept = 0, color = "black", linewidth = 0.5) +
  geom_area(fill = "#2980b9", alpha = 0.1) +
  geom_line(color = "#2980b9", linewidth = 0.9) +
  
  labs(
    title = "Analyse de la stationnarité : PIB (ΔY)",
    subtitle = "Série différenciée (1966-2023)",
    x = "Année",
    y = "PIB_LOG",
    caption = paste0("Écart-type global : ", round(sd(df_diff2$PIB_diff), 4))
  )

adf.test(PIB_diff1)
```

#interpretation (a faire) :

Partant du graphe de la différence de la variable PIB,nous choisirons **l ADF de type 1** pour l analyse de la stationnarité car  la courbe obtenu oscille  légèrement  au tours de zero et il n y a pas de tendance progressive.
Ainsi selon **l ADF de type 1** , nous remarquons que selon le  niveau  de retarde choisir on tire des conclusions différentes. Le problèmes  qui se pose, est le choix du niveau de retard fiable pour l analyse. Compte tenu de la taille du jeux de donnéil serait adéquate  de choisir le retard  selon le critère  de BIC qui préconise un niveau de reatrd egale a *"1"* ou *"0"* . Par consequence  pour le niveau de retard *"0"*
*on a une P-value inférieur  au  seuil  1%, 5% et 10%* et pour le niveau de retard *"1"*, *on a une P-value inférieur  au  seuil 5% et 10%*.On conclut  donc que la variable *ΔY* du PIB est stationnaire. On en deduit que **le PIB est intégré d'ordre 1 I(1)**.





## C-cas de l'investissement

### #visualisation

```{r}
donnee_ts <- ts(donnee_ts, start = 1965, frequency = 1) # il faut penser apres a le ramener en ts

# 1. Calcul de la moyenne sur les 60 ans 
moyenne_invest <- mean(donnee_ts[, "InvestissementNiveau_Log"])

# 2. Création du graphique
autoplot(donnee_ts[, "InvestissementNiveau_Log"]) +
  # Ligne de référence (moyenne historique)
  geom_hline(yintercept = moyenne_invest, linetype = "dashed", color = "red", linewidth = 0.8) +
  # Annotation pour expliquer la ligne
  annotate("text", x = 1965, y = moyenne_invest + 0.15, 
           label = "Moy_hist(60 ans)", 
           color = "red", fontface = "italic", hjust = 0) +
  # Configuration de l'axe X : saut de 5 ans
  scale_x_continuous(breaks = seq(1965, 2024, by = 5)) +
  
  # Habillage du graphique
  labs(
    title = "Évolution du Taux d'Investissement en million (Log)",
    subtitle = "Côte d'Ivoire (1965-2024)",
    y = "Log de L'investissement",
    x = "Année"
  ) +
  theme_minimal() +
  theme(
    plot.title = element_text(face = "bold", size = 16),
    panel.grid.minor = element_blank()
  )

```

### #interpretation( a faire comme le cas de la migration )
L allure de la courbe nous confirme la non stationnarité  de la variable  avec des valeurs en dessous et au dessue la moyenne pendant de tres longues periodes (1983-1997 et 2010-2023) et aussi avce des valeur.

### #test de stationnarite

```{r}
donnee_ts <- as.data.frame(donnee_ts)
adf.test(donnee_ts$InvestissementNiveau_Log)

```
"Quel que soit le type de spécification retenu (Type 1, 2 ou 3) et quel que soit le nombre de retards, toutes les p-values sont très largement supérieures aux seuils de 1%, 5% et 10%. On ne rejette donc H₀ dans aucun cas. La série du Log de l'Investissement est non stationnaire, de manière robuste."

## C-1 differenciation

### #differenciation

```{r}
#on creer un autre instance car avec la differentiation on aura une ligne de moins
#l'introduire directement des  dataframe creera un petit probleme

Investissement_diff1<- diff(donnee_ts$InvestissementNiveau_Log)
```

### #visualisation +test

```{r}
##visualisation
# Créer le dataframe pour la série différenciée
df_diff1 <- data.frame(
  annee = 1966:2023,
  Investissement_diff = as.numeric(Investissement_diff1)
)


# Graphique optimisé avec grilles et années verticales
ggplot(df_diff1, aes(x = annee, y = Investissement_diff)) +
  # 1. Thème et activation des grilles
  theme_minimal(base_size = 12) +
  theme(
    panel.grid.minor = element_blank(),
    panel.grid.major.x = element_line(color = "grey90"), # Affiche la grille verticale
    axis.line.x = element_line(color = "#333333"),
    plot.title = element_text(face = "bold", size = 14, margin = margin(b = 10)),
    plot.subtitle = element_text(color = "grey40", size = 10),
    # 2. Rotation des années à 90 degrés
    axis.text.x = element_text(angle = 90, vjust = 0.5, hjust = 1) 
  ) +
  
  # 3. Échelles : Un saut tous les 2 ans pour profiter de la lecture verticale
  scale_x_continuous(breaks = seq(1966, 2024, by = 2)) +
  
  # 4. Lignes de référence et données
  geom_hline(yintercept = 0, color = "black", linewidth = 0.5) +
  geom_area(fill = "#2980b9", alpha = 0.1) +
  geom_line(color = "#2980b9", linewidth = 0.9) +
  
  labs(
    title = "Analyse de la stationnarité : Investissement (ΔY)",
    subtitle = "Série différenciée (1966-2023) ",
    x = "Année",
    y = "Variation_LOG",
    caption = paste0("Écart-type global : ", round(sd(df_diff1$Investissement_diff), 4))
  )

adf.test(Investissement_diff1)

```
La série différenciée du Log de l'Investissement oscille autour de zéro sans tendance progressive on retient donc l'ADF de Type 1 pour l'analyse de la stationnarité.
Les résultats du test montrent que, pour les lags 0, 1, 2 et 3, la p-value est inférieure aux trois seuils de 1%, 5% et 10% (p-value ≤ 0.01). On rejette donc H₀ de racine unitaire et on conclut que *ΔY(Log de l'Investissement) est stationnaire*, ce qui confirme que le Log de *l'Investissement est intégré d'ordre 1, soit I(1)*.
Il convient toutefois de noter que la stationnarité établie par *le test ADF porte uniquement sur la moyenne* de la série. L'analyse visuelle de la courbe révèle en effet une instabilité de la variance : les oscillations sont très faibles avant 1980, s'amplifient fortement durant la période de crises économiques et politiques entre 1980 et 2010, puis se stabilisent à nouveau après 2010. Cette hétéroscédasticité ne remet pas en cause la conclusion du test ADF, **mais devra être prise en compte dans les étapes ultérieures de la modélisation.**



## 3 rassablement des donnees differenciées au cas ou

toutes nos series sont d'ordre d'integralité I(1) ce tableaux ci-dessous rassemble les données differenciées en serie ts

```{r}
donnee_diff <- data.frame(MigrationNette_diff1,PIB_diff1,Investissement_diff1)
donnee_diff_ts <-ts(donnee_diff, start = 1966, frequency = 1)  #quand differencie on commence par l'annee qui suit
View(donnee_diff_ts)
```

## 4-Test de cointegration

#visualisation

```{r}

# Préparer les données en format long
donnee_long <- donnee %>%
  select(annee, PIB_reel_Log, InvestissementNiveau_Log, MigrationNette) %>%
  pivot_longer(cols = -annee, 
               names_to = "Variable", 
               values_to = "Valeur")

# Graphique
ggplot(donnee_long, aes(x = annee, y = Valeur, color = Variable)) +
  geom_line(size = 1) +
  facet_wrap(~ Variable, scales = "free_y", ncol = 1) +
  labs(title = "Évolution des variables dans le temps",
       x = "Année",
       y = "Valeur") +
  theme_minimal() +
  theme(legend.position = "none")

```

Naturellement les courbes montrent la non stationariter des variables etudier précédemment. L'intérêt du test de cointegration de Johansson est de traduit dans un premier temps un model de pertinance mettant en evidence l évolution de chaque variable puis dans un second temps évalue la distance entre ces deux évolutions( une relation d'equilibre a long terme). Si les distances entre évolution est quasi constante(les variables sont cointégré), plus besoins d un modèle VAR pour étudier la relation entre variable on fera usage d un VECM (MODÈLE VECTORIEL DE CORRÉLATION D ERREUR). Dans le cas contraire il sera plus adéquat de faire un VAR. Ansi donc on peut deja faire l hypothèse de non cointegration en regardant l allure des courbes des différentes variables .

### #test de cointegration

```{r}
# Étape 1 - on ramene donnee en serie temp
donnee_ts <- ts(donnee[, c("MigrationNette", 
                            "InvestissementNiveau_Log", 
                            "PIB_reel_Log")], 
                start = 1965, 
                frequency = 1)

# Étape 2 - Choisir le nombre de retards

lag_select <- VARselect(donnee_ts, lag.max = 5, type = "const")
lag_select$selection

# Étape 3 - Test de Johansen

johansen_test <- ca.jo(donnee_ts, 
                        type = "trace", 
                        ecdet = "const", 
                        K = 2)        
summary(johansen_test)

```

tous les criteres converges vers le choix optimaux qui est de 1, toutefois pour un echantillon plus petit , le critere de BIC est le meilleur parcequ il est connu pour est strict c'est a dire qu il explique mieux les données avec le minimum de paramètres nécessaires. Ainsi le nombre de retards tolerer sera de 1.

\<<on a les différents relation a long terme entre variable qui ont permis de vérifier  les hypothese de cointegration>\>

comme s'y attendait l'hypothese de non cointegration se confirme. en effet a tous les seuils , l'hypothese nulle pour k =0 (ie H_0: r \<=0) se verifie , la statistique de test est inferieur a la valeur critique a tous les seuils , d'ou le non rejet de l'hypothese nulle.cela signifie qu'il n'existe aucune relation d'équilibre stable à long terme entre le PIB,Investissement, et la migration

On conclut qu il est donc legitime d utiliser le model VAR classique

## 5 Estimation du modele VAR

```{r}
var.m <- VAR(donnee_diff_ts, p = 1, type = "const")
summary(var.m)
```

### Modele 1

$$
\Delta \text{MigrationNette}_t = -0.0075 + 0.0718 \, \Delta \text{MigrationNette}_{t-1} + 0.1597 \, \Delta \text{Log(PIB)}_{t-1} + 0.0005 \, \Delta \text{Log(Investissement)}_{t-1} + \epsilon_{1,t}
$$

L’estimation de l’équation de la **Migration Nette** révèle une absence de relation statistique significative à court terme. Avec des **p-values** largement supérieures aux seuils usuels (0,60 pour la migration passée, 0,13 pour le PIB et 0,96 pour l’investissement), aucune de ces variables n’influence de manière fiable la migration nette à un retard de 1. Ce constat est confirmé par le R carré ajusté extrêmement faible (0,13 %), indiquant que la quasi-totalité de l'accrooissement de la migration en Côte d'Ivoire est dictée par des facteurs exogènes (crises socio-politiques, chocs structurels) non captés par le modèle (investissement ou PIB ni meme ces anciennes valeurs). Puisqu'il s'agit d'un système **VAR**, cette absence d'explication sur la migration n'empêche pas de vérifier si, à l'inverse, la migration influence significativement le **PIB** ou l'**Investissement** dans les autres équations du modèle.

### Modele 2

$$
\Delta \text{Log(PIB)}_t = 0.0243^{**} + 0.405^{**}\Delta \text{Log(PIB)}_{t-1} + 0.210 \Delta \text{MigrationNette}_{t-1} + 0.011\Delta \text{Log(Investissement)}_{t-1} + \epsilon_{2,t}
$$

Contrairement à l'équation de la migration, l’estimation de la **variation du PIB** montre des relations statistiques significatives et une meilleure cohérence globale. Le modèle explique **20,23 %** de la variance de la variation du PIB, ce qui est satisfaisant pour un modèle en différences premières. le PIB passé influence positivement et significativement le PIB actuel au seuil de 5% et 10 % . la **constante significative** indique une tendance naturelle à la croissance, indépendamment des autres variables. En revanche, la migration nette et l'investissement n'apparaissent pas comme des déterminants significatifs à court terme ( p value pas significative).

### Modele 3

$$
\Delta \text{Log(Investissement)}_t = 0.032  -0.351^{*} \Delta \text{Log(Investissement)}_{t-1} + 0.940 \Delta \text{Log(PIB)}_{t-1} -0.223 \Delta \text{MigrationNette}_{t-1} + \epsilon_{3,t}
$$

> L'équation de l'investissement montre que ce dernier dispose d'une **croissance autonome positive** représentée par la constante $\alpha_3$. Cependant, un effet de **correction cyclique se presente** : le coefficient négatif de l'investissement passé indique qu'une accélération de l'investissement en (t-1) est statistiquement suivie d'un ralentissement en (t ).Le fait que le PIB et la migration ne soient pas significatifs confirme que l'investissement en Côte d'Ivoire ne répond pas directement aux fluctuations de la richesse nationale ou des flux migratoires, mais suit sa propre logique de cycle et de croissance structurelle.

### 5-1 Test de Portmanteau

Le test de Portmanteau est un test de diagnostic global qui vérifie la qualité de votre modèle VAR en examinant ses résidus.S'assurer que le modèle a capté toute l'information utile. Il vérifie si les erreurs (résidus) sont indépendantes les unes des autres.

```{r}

# 2. le test de Portmanteau (type "PT.asymptotic")
# 'lags.pt' définit le nombre de retards des résidus à tester (souvent 10 ou 12)
test_residus <- serial.test(var.m, lags.pt = 10, type = "PT.asymptotic")

# 3. Afficher le résultat
print(test_residus)

```

Avec une p-value de **0,90**, nous **échouons à rejeter l'hypothèse nulle** d'absence d'autocorrélation. Nous concluons donc que les résidus du modèle sont un bruit blanc, ce qui valide la qualité statistique de notre VAR.

### 5-2 stabilité du modele

on verifie ici si le modele lui meme est stationnaire

```{r}
# Affiche les valeurs propres (doivent être < 1)
roots(var.m)

##visualisation
# Extraction des racines (valeurs propres)
les_racines <- roots(var.m)

# Création du cercle unité
theta <- seq(0, 2*pi, length.out = 100)
plot(cos(theta), sin(theta), type = "l", lty = 2, col = "red",
     asp = 1, main = "Stabilité du modèle VAR : Cercle Unité",
     xlab = "Partie Réelle", ylab = "Partie Imaginaire")
abline(h = 0, v = 0, col = "gray")

# Ajout des racines du modèle (on utilise 0 pour la partie imaginaire si réelles)
points(les_racines, rep(0, length(les_racines)), pch = 19, col = "blue")


```

Puisque toutes les racines (La force du lien entre hier et aujourd'hui) ont un module inférieur à 1 et proche de 0 ,cela indique que le modele est tres stable et stationnaire. tout choc sur l'une des variables (PIB, Migration ou Investissement) va s'estomper avec le temps. Le système finira toujours par revenir à sa moyenne de long terme.concretement cela veut dire que toute perturbation sur une variable (comme un choc migratoire) sera résorbée par le système au fil du temps, garantissant ainsi la validité de nos prévisions et de nos analyses.

```{r}
##ici je vais refaire l'hypothese de normalités car le premier a montrer que nous avons oubliez de considerer les chocs structurels ,on va les identifiers d'abords puis refaire le test par la suite
```

### 5-3 stabilité structurelle des coefficients du modeles

Le test **CUSUM** (Cumulative Sum of Residuals) est un test de **stabilité structurelle**. . il est la version dynamique du test de chow.

Bien que notre modèle soit mathématiquement stationnaire (racines dans le cercle), Le test CUSUM permet de détecter d'éventuelles **ruptures structurelles**, c'est-à-dire des moments où les comportements économiques ont changé (par exemple, suite à la dévaluation du Franc CFA en 1994 ou aux crises de 2002 et 2011). Si une telle rupture est détectée, cela signifierait que les mêmes causes ne produisent plus les mêmes effets après la date de rupture.

```{r}
# 1. Calcul du test de stabilité (méthode CUSUM des résidus récursifs)
library(strucchange)

# 1. Calculer le test
stability_test <- stability(var.m, type = "OLS-CUSUM")

# 1. Dates (1965-2023 moins les 2 premières car diff=1 et p=1)
dates_modele <- 1967:2023

# 2. On s'assure qu'un seul graphique s'affiche à la fois
par(mfrow = c(1, 1), mar = c(6, 4, 3, 2))

# 3. Boucle pour un affichage séparé
noms_vars <- names(stability_test$stability)

for(v in noms_vars) {
  # Tracer le test pour la variable v
  plot(stability_test$stability[[v]], 
       main = paste("Stabilité CUSUM :", v), 
       col = "darkblue", 
       xaxt = "n", 
       las = 1)
  
  # Ajouter les années à la verticale (8 dates repères)
  at_points <- seq(0, 1, length.out = 10)
  labels_ans <- round(seq(min(dates_modele), max(dates_modele), length.out = 10))
  
  # las = 2 pour la verticalité, cex.axis pour la taille
  axis(1, at = at_points, labels = labels_ans, las = 2, cex.axis = 0.9)
  
  # Optionnel : ajoute une grille pour mieux lire les dates
  grid(nx = NULL, ny = NULL, lty = 2, col = "gray")
}


```

### ##cas migrations

L'analyse visuelle montre que le modèle reste **statistiquement stable** (dans les bornes), mais la "dérive" de la courbe trahit des événements historiques majeurs que le PIB et l'Investissement n'expliquent pas seuls 

**Identification des chocs**

-   **1976 - 1980 (Le premier décrochage) :** Cela correspond à la fin du "Miracle Ivoirien". Le modèle VAR (modele 1) , basé sur **la croissance (PIB,INVESTISSEMENT** ainsi que le flux migratoire passé**)** forte des années précédentes, a probablement **surestimé** les flux migratoires alors que l'économie commençait à ralentir.

-   **1990 - 1999 (La dérive positive) :** Malgré l'instabilité politique (décès de Houphouët-Boigny en 1993, dévaluation du Franc CFA en 1994), la migration a été plus forte que ce que prévoyait le modèle. Cela peut traduire une **inertie migratoire** ou des facteurs régionaux (conflits chez les voisins) qui ont poussé les flux vers la Côte d'Ivoire.

<!-- -->

-   **1999 - 2011 (La longue descente) :** C'est la période la plus marquée. Le coup d'État de 1999 et la crise de 2002 créent une dérive négative constante. Le modèle "perd le fil" car la relation habituelle(decrite dans le modele 1) est brisée par le **facteur sécuritaire**. La migration baisse systématiquement plus que ce que l'économie seule ne laisserait prévoir.

-   Le creux de 2011 (crise post-électorale) est suivi d'un **saut brutal** en 2014. une cause d'echec du test de **normalité**  : ce saut est un "outlier" statistique dû à la normalisation rapide du pays après la crise.






# 6- teste de Causalité
```{r}
## 6. Test de Causalité de Granger

# Est-ce que MigrationNette cause PIB et Investissement ?
causality(var.m, cause = "MigrationNette_diff1")

# Est-ce que PIB cause MigrationNette et Investissement ?
causality(var.m, cause = "PIB_diff1")

# Est-ce que Investissement cause MigrationNette et PIB ?
causality(var.m, cause = "Investissement_diff1")
```


### 6.1 Migration Nette → PIB et Investissement

Le test de Granger indique que la migration nette ne cause pas au 
sens de Granger le PIB ni l'investissement (F = 1.034, df1 = 2, 
df2 = 159, p-value = 0.358). Cette p-value largement supérieure au 
seuil de 5% conduit à ne pas rejeter l'hypothèse nulle d'absence 
de causalité. Autrement dit, la connaissance des valeurs passées 
de la migration nette n'améliore pas la prévision du PIB ni de 
l'investissement à court terme. Par ailleurs, le test de causalité 
instantanée confirme ce résultat (Chi² = 0.540, df = 2, p = 0.763), 
indiquant qu'aucun choc inattendu sur la migration nette ne se 
transmet simultanément au PIB ou à l'investissement.

### 6.2 PIB → Migration Nette et Investissement

De même, le PIB ne cause pas au sens de Granger la migration nette 
ni l'investissement (F = 1.424, df1 = 2, df2 = 159, p-value = 
0.244). Ce résultat suggère que les variations passées du PIB 
ivoirien ne permettent pas d'anticiper l'évolution future des flux 
migratoires ni de l'investissement. Le test instantané confirme 
également l'absence de lien contemporain entre le PIB et les deux 
autres variables (p = 0.143).

### 6.3 Investissement → Migration Nette et PIB

Enfin, l'investissement ne cause pas au sens de Granger la migration 
nette ni le PIB (F = 0.275, df1 = 2, df2 = 159, p-value = 0.760). 
Les variations passées de l'investissement n'exercent donc aucun 
pouvoir prédictif sur la migration ni sur la croissance économique. 
Le test de causalité instantanée corrobore ce constat (Chi² = 3.578, 
df = 2, p = 0.167).

### 6.4 Synthèse et interprétation économique

L'ensemble de ces résultats révèle une absence totale de causalité 
au sens de Granger entre les trois variables, aussi bien dans le 
sens temporel (valeurs passées) que dans le sens instantané (chocs 
simultanés). Ce résultat, bien que surprenant au premier abord, 
s'explique par plusieurs facteurs propres au contexte ivoirien :

- **La prédominance des facteurs exogènes** : les dynamiques 
  migratoires en Côte d'Ivoire sont davantage dictées par des 
  facteurs politiques et sociaux (crises post-électorales de 2002 
  et 2011, instabilité institutionnelle) que par les variables 
  macroéconomiques internes que sont le PIB et l'investissement.

- **L'horizon temporel court** : le modèle VAR(1) ne capte que 
  les effets à très court terme (un an de retard). Or, les liens 
  entre migration, croissance et investissement peuvent se 
  manifester sur des horizons plus longs, non captés par ce modèle.

- **La cohérence avec la littérature** : ces résultats sont 
  conformes aux travaux de Boubtane, Coulibaly & Rault (2013), 
  qui, sur un panel de 22 pays de l'OCDE, montrent que dans aucun 
  pays l'immigration ne cause significativement la croissance du PIB 
  au sens de Granger.

En définitive, le test de causalité de Granger confirme que, dans 
le cas de la Côte d'Ivoire sur la période étudiée, la migration 
nette, le PIB et l'investissement évoluent de manière indépendante 
à court terme. Chacune de ces variables suit sa propre dynamique, 
principalement déterminée par des chocs exogènes non modélisés 
dans le cadre VAR classique.


✅ Ce texte est prêt à être collé dans votre fichier Quarto. Les statistiques exactes de vos résultats sont intégrées et l'interprétation économique est adaptée au contexte ivoirien.
j ai bien  aimer la comparaison avec  l article mais  seulement entre  pib et imigration il n y apas un   autre qui vas aussi lier  investissement22:57Web recherchéWeb recherchéVoici les deux publications qui couvrent les 3 relations de votre modèle :

✅ Publication 1 — Migration ↔ PIB
Boubtane, Coulibaly & Rault (2013)
Economic Modelling, Elsevier
La littérature empirique sur le lien de causalité entre immigration et activité économique montre généralement aucune preuve que la migration cause la croissance du PIB, mais trouve des preuves de causalité allant dans le sens opposé. ScienceDirect

✅ Publication 2 — Investissement ↔ PIB en Afrique (PLOS ONE, 2022)
"More than just investment" — 117 pays (2022)
PLOS ONE
Golitsis et Avdiu ont trouvé aucune relation causale entre l'investissement (FDI), la croissance du PIB et les autres variables du modèle. Par ailleurs, cette même étude conclut à une absence totale de causalité entre investissement et PIB dans la région africaine, que ce soit au seuil de 1%, 5% ou 10%. PubMed Central

💡 Phrase complète à copier dans votre Quarto
markdownCes résultats s'inscrivent dans la lignée de la littérature empirique 
internationale. Concernant le lien migration-PIB, Boubtane, Coulibaly 
& Rault (2013), dans une étude sur 22 pays de l'OCDE combinant VAR 
et causalité de Granger, montrent que dans aucun pays l'immigration 
ne cause significativement la croissance économique. Concernant le 
lien investissement-PIB, Golitsis et Avdiu (2022), sur un panel de 
117 pays et en utilisant également un modèle VAR avec test de Granger, 
concluent à l'absence de toute relation causale entre l'investissement 
et la croissance du PIB dans la région africaine. L'absence de 
causalité observée en Côte d'Ivoire entre ces trois variables confirme 
donc un résultat empirique robuste et largement documenté dans la 
littérature sur les pays en développement.ajoute le alors dans ton interpretation aussi23:12Voici l'interprétation complète mise à jour avec les deux références :

markdown## 6. Test de Causalité de Granger

Les résultats du test de causalité de Granger, appliqué au modèle 
VAR(1) estimé sur les séries différenciées de la migration nette, 
du logarithme du PIB et du logarithme de l'investissement sur la 
période 1966-2023, sont présentés ci-dessous.

### 6.1 Migration Nette → PIB et Investissement

Le test de Granger indique que la migration nette ne cause pas au 
sens de Granger le PIB ni l'investissement (F = 1.034, df1 = 2, 
df2 = 159, p-value = 0.358). Cette p-value largement supérieure au 
seuil de 5% conduit à ne pas rejeter l'hypothèse nulle d'absence 
de causalité. Autrement dit, la connaissance des valeurs passées 
de la migration nette n'améliore pas la prévision du PIB ni de 
l'investissement à court terme. Par ailleurs, le test de causalité 
instantanée confirme ce résultat (Chi² = 0.540, df = 2, p = 0.763), 
indiquant qu'aucun choc inattendu sur la migration nette ne se 
transmet simultanément au PIB ou à l'investissement.

### 6.2 PIB → Migration Nette et Investissement

De même, le PIB ne cause pas au sens de Granger la migration nette 
ni l'investissement (F = 1.424, df1 = 2, df2 = 159, p-value = 
0.244). Ce résultat suggère que les variations passées du PIB 
ivoirien ne permettent pas d'anticiper l'évolution future des flux 
migratoires ni de l'investissement. Le test instantané confirme 
également l'absence de lien contemporain entre le PIB et les deux 
autres variables (p = 0.143).

### 6.3 Investissement → Migration Nette et PIB

Enfin, l'investissement ne cause pas au sens de Granger la migration 
nette ni le PIB (F = 0.275, df1 = 2, df2 = 159, p-value = 0.760). 
Les variations passées de l'investissement n'exercent donc aucun 
pouvoir prédictif sur la migration ni sur la croissance économique. 
Le test de causalité instantanée corrobore ce constat (Chi² = 3.578, 
df = 2, p = 0.167).

### 6.4 Synthèse et interprétation économique

L'ensemble de ces résultats révèle une absence totale de causalité 
au sens de Granger entre les trois variables, aussi bien dans le 
sens temporel (valeurs passées) que dans le sens instantané (chocs 
simultanés). Ce résultat, bien que surprenant au premier abord, 
s'explique par plusieurs facteurs propres au contexte ivoirien :

- **La prédominance des facteurs exogènes** : les dynamiques 
  migratoires en Côte d'Ivoire sont davantage dictées par des 
  facteurs politiques et sociaux (crises post-électorales de 2002 
  et 2011, instabilité institutionnelle) que par les variables 
  macroéconomiques internes que sont le PIB et l'investissement.

- **L'horizon temporel court** : le modèle VAR(1) ne capte que 
  les effets à très court terme (un an de retard). Or, les liens 
  entre migration, croissance et investissement peuvent se 
  manifester sur des horizons plus longs, non captés par ce modèle.

- **La cohérence avec la littérature** : ces résultats sont 
  conformes à deux publications empiriques majeures. D'une part, 
  Boubtane, Coulibaly & Rault (2013), dans une étude sur 22 pays 
  de l'OCDE combinant VAR et causalité de Granger, montrent que 
  dans aucun pays l'immigration ne cause significativement la 
  croissance du PIB. D'autre part, Golitsis et Avdiu (2022), sur 
  un panel de 117 pays utilisant également un modèle VAR avec test 
  de Granger, concluent à l'absence de toute relation causale entre 
  l'investissement et la croissance du PIB dans la région africaine. 
  L'absence de causalité observée en Côte d'Ivoire entre ces trois 
  variables confirme donc un résultat empirique robuste et largement 
  documenté dans la littérature sur les pays en développement.

En définitive, le test de causalité de Granger confirme que, dans 
le cas de la Côte d'Ivoire sur la période étudiée, la migration 
nette, le PIB et l'investissement évoluent de manière indépendante 
à court terme. Chacune de ces variables suit sa propre dynamique, 
principalement déterminée par des chocs exogènes non modélisés 
dans le cadre VAR classique.
```{r}

```


```{r}
```
