---
title: "VAR et Causalité de Granger : Migrations, Investissements et Croissance"
author: "Yahiri boh daniel,   ,  "
date: "2026-02-24"
output:
  html_document: default
  word_document: default
  pdf_document: default
---

# 1-Description du projet

Le projet consiste à réaliser une étude économétrique pour comprendre comment la migration, l’investissement et la croissance économique s’influencent mutuellement en Côte d’Ivoire sur les 60 dernières années (1965–2024). En suivant la méthode de Yaya Keho, ce projet mobilise les outils avancés des séries temporelles multivariées, et notamment le modèle VAR (Vecteur Autorégressif), qui constitue le cœur analytique de l’étude.

## 1-1 chargement des packages

```{r}
#chargement des packages
# Installation des packages (à faire une seule fois)
#install.packages(c("tseries",  # Tests de base : ADF, KPSS, PP
                    #  "urca",     # Tests avancés avec options (trend, drift, lags)
                 #  "vars",     # Modélisation VAR (cœur de l'analyse)
                 #  "aTSA"))    # Tests ADF automatiques (3 spécifications d'un coup)
#install.packages("forecast")  # pour convertir ts en dataframe
#install.packages('ggfortify')
# Chargement des packages (à faire à chaque session)
library(tseries)  # Activation des tests de stationnarité de base
library(urca)     # Activation des tests de racine unitaire avancés
library(vars)     # Activation des outils VAR
library(aTSA)     # Activation des tests ADF automatisés
library(readxl)    # fichier excel

library(ggplot2)
library(forecast)
library(tidyr)
library(dplyr)
library(ggfortify)
Sys.setlocale("LC_ALL", "French_France.UTF-8")
```

## 1-2 importation des donnees et reconversion

```{r}
#importation des donnee
donnee <- read_excel("C:\\causaliteVar.xlsx")
donnee <- data.frame(donnee)
colnames(donnee) <- c("annee",
                      "PIB_reel",
                      "InvestissementNiveau",
                      "MigrationNette")
View(donnee)
```

```{r}
#les migrations sont en miliers , conversions en millions 

donnee$MigrationNette <- donnee$MigrationNette/1000

# Convertir toutes les variables en ts (serie temporelle) sans la colonne date
donnee$InvestissementNiveau_Log <- log(donnee$InvestissementNiveau)
donnee$PIB_reel_Log <- log(donnee$PIB_reel)

donnee_ts <- ts(donnee[, -c(1,2,3)], start = 1965, frequency = 1)
View(donnee_ts)
```

## 1-3 verifications des valeurs manquante

```{r}
#1-verification des valeurs manquantes et de la structure des donnees
analyser_structure <- function(df) {
  #a. Calcul du nombre de colonnes par type
  nb_var_quanti <- sum(sapply(df, is.numeric))
  nb_var_quali_categorielle <- sum(sapply(df,function(x) is.factor(x)))
  nb_var_quali_nominale <- sum(sapply(df, function(x) is.character(x)))     
  
  #b. Calcul du total des valeurs manquantes (NA)
  total_val_na <- sum(is.na(df))
  
  #c. Detail par colonne des na (pour plus de precision)
  detail_na <- sapply(df, function(x) sum(is.na(x)))    
  #d. Calcul de la proportion de valeurs manquantes
  proportion_manquantes <- detail_na / nrow(df)

  
  #e. Affichage des resultats
  cat("--- Resumer de la structure ---\n")
  cat("Variables Quantitatives :", nb_var_quanti, "\n")
  cat("Variables Qualitatives categorielle  :", nb_var_quali_categorielle, "\n")
  cat("Nombre de variable nominale  :",nb_var_quali_nominale, "\n" )
  cat("Total valeurs manquantes :", total_val_na, "\n\n")
  
  # Retourne un tableau detaille pour inspection
  return(data.frame(
    Type = sapply(df, class),
    Nb_NA = detail_na,
    Proportion=proportion_manquantes
  ))

}

analyser_structure(donnee_ts)
```

# 2-Visualisation et Test de Stationnarité

## A- cas des migrations

### #visualisation

```{r}
class(donnee_ts)
library(scales) # Nécessaire pour label_number()

# Migration nette en valeur brute

autoplot(donnee_ts[, "MigrationNette"]) +
  # Ligne de référence à zéro (fondamental pour la migration)
  geom_hline(yintercept = 0, linetype = "dashed", color = "red", alpha = 0.5) +
  # Amélioration des titres
  labs(
    title = "Évolution de la Migration Nette",
    subtitle = "Côte d'Ivoire (1965-2024) ",
    y = "Migration (en millions)",
    x = "Année"
  ) +
  # Nettoyage de l'axe Y (supprime la notation 1e-04)
  scale_y_continuous(labels = label_number(suffix = " M")) + 
  # Grille plus propre
  theme_minimal() +
  theme(
    plot.title = element_text(face = "bold", size = 16),
    panel.grid.minor = element_blank()
  )
```

### \# interpretations

Bien avant tout il est interressant de noter visuellement la non stationarité du flux migratoire pour les raisons suivantes :

La moyenne change au fil du temps (fenetre 2010-2015 vs 1975-1980) - La variance change (grande volatilité autour de 2010-2015)

\- Il y a des tendances et ruptures structurelles visibles ,La migration nette en Côte d'Ivoire reflète fidèlement les grands cycles économiques et politiques du pays. Durant le miracle ivoirien (1960-1980), le pays exerce une forte attractivité portée par le boom agricole (café, cacao), l'urbanisation rapide d'Abidjan et un marché du travail dynamique, culminant par un pic migratoire vers 1975. La décennie 1980 marque un retournement progressif.

Paradoxalement, malgré l'adoption d'une loi migratoire stricte en 1990, le pays enregistre son plus grand pic historique d'entrées. Ce phénomène s'explique moins par l'attractivité économique que par les conflits armés dans les pays voisins (Libéria, Sierra Leone...) générant un afflux de réfugiés, renforcé par le regroupement familial des primo-arrivants.

La période 2000-2015 est marquée par un effondrement brutal du flux migratoire devenant largement négatif, atteignant son creux historique vers 2013, du probablement a l'instabilité politique et les crises électorales successives minant cette periode.mais des tests supplementaires nous permettra d'en savoir plus dans la suite.Enfin, une stabilisation fragile s'amorce à partir de 2015, temporairement freinée par la crise Covid-19 en 2020 qui a globalement ralenti les flux migratoires mondiaux.

### #test de stationnarité : ADF

```{r}
donnee_ts <- as.data.frame(donnee_ts)
adf.test(donnee_ts$MigrationNette)


```

l'allure de la serie de migrations nous conduit precisement vers le type 3 dans la sortie de logiciel,

Le test ADF, effectué avec des "retards allant de 0 à 3", confirme la non-stationnarité de la série avec des p-values systématiquement supérieures au seuil 0.01, 0.05 et 0.1 ce qui signifie que son niveau dépend fortement du temps et de son passé.

## A-1 differentiation de la serie migrations

### #differentiation

```{r}
#on creer un autre instance car avec la differentiation on aura une ligne de moins
#l'introduire directement des  dataframe creera un petit probleme

MigrationNette_diff1 <- diff(donnee_ts$MigrationNette)


```

### #visualisation + TEST

```{r}

##visualisation
# Créer le dataframe pour la série différenciée
df_diff <- data.frame(
  annee = 1966:2023,
  migration_diff = as.numeric(MigrationNette_diff1)
)

# Graphique optimisé avec grilles et années verticales
ggplot(df_diff, aes(x = annee, y = migration_diff)) +
  # 1. Thème et activation des grilles
  theme_minimal(base_size = 12) +
  theme(
    panel.grid.minor = element_blank(),
    panel.grid.major.x = element_line(color = "grey90"), # Affiche la grille verticale
    axis.line.x = element_line(color = "#333333"),
    plot.title = element_text(face = "bold", size = 14, margin = margin(b = 10)),
    plot.subtitle = element_text(color = "grey40", size = 10),
    # 2. Rotation des années à 90 degrés
    axis.text.x = element_text(angle = 90, vjust = 0.5, hjust = 1) 
  ) +
  
  # 3. Échelles : Un saut tous les 2 ans pour profiter de la lecture verticale
  scale_x_continuous(breaks = seq(1966, 2024, by = 2)) +
  
  # 4. Lignes de référence et données
  geom_hline(yintercept = 0, color = "black", linewidth = 0.5) +
  geom_area(fill = "#2980b9", alpha = 0.1) +
  geom_line(color = "#2980b9", linewidth = 0.9) +
  
  labs(
    title = "Analyse de la stationnarité : Migration Nette (ΔY)",
    subtitle = "Série différenciée (1966-2023) · Visualisation des chocs structurels",
    x = "Année",
    y = "Variation (millions)",
    caption = paste0("Écart-type global : ", round(sd(df_diff$migration_diff), 4))
  )


adf.test(MigrationNette_diff1)

```

La série de la Migration Nette en niveaux présentait une non-stationnarité flagrante. Après passage en **première différence** , le test **ADF avec le modele du type 2** rejette l'hypothèse de racine unitaire avec une p-value très significative (P inferieur pratiquement a 0,01) a tous les seuils independemment du nombre retards ajouté pour corriger l'autoccoralation des residus. Cela confirme que la série est **intégrée d'ordre 1**, notée **I(1),**

**toutefois** dans le type 3 du test ou l'on peut avoir une idee d'une probable rupture structurelle ; on peut constater une p-value un peu proche de 0,05 avec un retard de 3, cela explique pourquoi la variance semble un peu instable en des points particuliers : ce qui signifie que les ruptures structurelles en 1999 et 2014 ont eu un impact au seuil de 1% , ces periodes correspondent a des periodes d'instabilité politique comme le coup d'etat en 1999 avec le general Robert Guei

## B- Cas du PIB

### #visualisation

```{r}
donnee_ts <- ts(donnee_ts, start = 1965, frequency = 1) # il faut penser apres a le ramener en ts

# 1. Calcul de la moyenne sur les 60 ans 
moyenne_pib <- mean(donnee_ts[, "PIB_reel_Log"])

# 2. Création du graphique
autoplot(donnee_ts[, "PIB_reel_Log"]) +
  # Ligne de référence (moyenne historique)
  geom_hline(yintercept = moyenne_pib, linetype = "dashed", color = "red", linewidth = 0.8) +
  # Annotation pour expliquer la ligne
  annotate("text", x = 1970, y = moyenne_pib + 0.15, 
           label = "Moy_hist(60 ans)", 
           color = "red", fontface = "italic", hjust = 0) +
  # Configuration de l'axe X : saut de 5 ans
  scale_x_continuous(breaks = seq(1965, 2024, by = 5)) +
  
  # Habillage du graphique
  labs(
    title = "Évolution du PIB_REEL (Log)",
    subtitle = "Côte d'Ivoire (1965-2024)",
    y = "Log du PIB_REEL",
    x = "Année"
  ) +
  theme_minimal() +
  theme(
    plot.title = element_text(face = "bold", size = 16),
    panel.grid.minor = element_blank()
  )



```

### #interpretation( a terminer)

( a faire ! , toutefois on remarque la serie est non stationnaire...elle s'eloigne de sa moyenne historique... sa moyenne n'est pas constante ) l'allure nous amene a considerer une sortie de logiciel de type trois dans le test ADF

### #test de stationnarité

```{r}
donnee_ts <- as.data.frame(donnee_ts)
adf.test(donnee_ts$PIB_reel_Log)


```

Le modèle correct à regarder ici est le **Type 3 : with drift and trend** (avec constante et tendance) car Les types 1 et 2 sont ici inappropriés : ils ignorent la tendance évidente que l'on voit à l'œil nu.**Les p-values** sont toutes très élevées (entre **0.640 et 0.966**).Comme elles sont largement supérieures au seuil de **0.01**, 0,05 on **ne peut pas rejeter l'hypothèse nulle** de racine unitaire.La série du Log PIB est **non-stationnaire**. ce qui signifie que son niveau dépend fortement du temps et de son passé.

## B-1 Differentiation du PIB

### #differentiation

```{r}
#on creer un autre instance car avec la differentiation on aura une ligne de moins
#l'introduire directement des  dataframe creera un petit probleme

PIB_diff1 <- diff(donnee_ts$PIB_reel_Log)

```

### #visualisation +test

```{r}
##visualisation
# Créer le dataframe pour la série différenciée
df_diff2 <- data.frame(
  annee = 1966:2023,
  PIB_diff = as.numeric(PIB_diff1)
)


# Graphique optimisé avec grilles et années verticales
ggplot(df_diff2, aes(x = annee, y = PIB_diff)) +
  # 1. Thème et activation des grilles
  theme_minimal(base_size = 12) +
  theme(
    panel.grid.minor = element_blank(),
    panel.grid.major.x = element_line(color = "grey90"), # Affiche la grille verticale
    axis.line.x = element_line(color = "#333333"),
    plot.title = element_text(face = "bold", size = 14, margin = margin(b = 10)),
    plot.subtitle = element_text(color = "grey40", size = 10),
    # 2. Rotation des années à 90 degrés
    axis.text.x = element_text(angle = 90, vjust = 0.5, hjust = 1) 
  ) +
  
  # 3. Échelles : Un saut tous les 2 ans pour profiter de la lecture verticale
  scale_x_continuous(breaks = seq(1966, 2024, by = 2)) +
  
  # 4. Lignes de référence et données
  geom_hline(yintercept = 0, color = "black", linewidth = 0.5) +
  geom_area(fill = "#2980b9", alpha = 0.1) +
  geom_line(color = "#2980b9", linewidth = 0.9) +
  
  labs(
    title = "Analyse de la stationnarité : PIB (ΔY)",
    subtitle = "Série différenciée (1966-2023)",
    x = "Année",
    y = "PIB_LOG",
    caption = paste0("Écart-type global : ", round(sd(df_diff2$PIB_diff), 4))
  )

adf.test(PIB_diff1)
```

#interpretation (a faire) :

pour cette partie on prend le modele de type 2 , notre echantillons etant petit on prend le critere BIC qui nous amene a choisir le plus petit lag (0 ou 1) ,la p value est significative donc on rejete l'hypothe de non stationnarité ( ameliore l(interpretation)

## C-cas de l'investissement

### #visualisation

```{r}
donnee_ts <- ts(donnee_ts, start = 1965, frequency = 1) # il faut penser apres a le ramener en ts

# 1. Calcul de la moyenne sur les 60 ans 
moyenne_invest <- mean(donnee_ts[, "InvestissementNiveau_Log"])

# 2. Création du graphique
autoplot(donnee_ts[, "InvestissementNiveau_Log"]) +
  # Ligne de référence (moyenne historique)
  geom_hline(yintercept = moyenne_invest, linetype = "dashed", color = "red", linewidth = 0.8) +
  # Annotation pour expliquer la ligne
  annotate("text", x = 1965, y = moyenne_invest + 0.15, 
           label = "Moy_hist(60 ans)", 
           color = "red", fontface = "italic", hjust = 0) +
  # Configuration de l'axe X : saut de 5 ans
  scale_x_continuous(breaks = seq(1965, 2024, by = 5)) +
  
  # Habillage du graphique
  labs(
    title = "Évolution du Taux d'Investissement en million (Log)",
    subtitle = "Côte d'Ivoire (1965-2024)",
    y = "Log de L'investissement",
    x = "Année"
  ) +
  theme_minimal() +
  theme(
    plot.title = element_text(face = "bold", size = 16),
    panel.grid.minor = element_blank()
  )

```

### #interpretation( a faire comme le cas de la migration )

### #test de stationnarite

```{r}
donnee_ts <- as.data.frame(donnee_ts)
adf.test(donnee_ts$InvestissementNiveau_Log)

```

ici tu regardes le modele type trois pour interpreter , deja tu pourras remarquer que c'est pas stationnaire comme on peut le voir deja sur le graphe , inspire toi de celui du PIb sans faire de copie coller

## C-1 differenciation

### #differenciation

```{r}
#on creer un autre instance car avec la differentiation on aura une ligne de moins
#l'introduire directement des  dataframe creera un petit probleme

Investissement_diff1<- diff(donnee_ts$InvestissementNiveau_Log)
```

### #visualisation +test

```{r}
##visualisation
# Créer le dataframe pour la série différenciée
df_diff1 <- data.frame(
  annee = 1966:2023,
  Investissement_diff = as.numeric(Investissement_diff1)
)


# Graphique optimisé avec grilles et années verticales
ggplot(df_diff1, aes(x = annee, y = Investissement_diff)) +
  # 1. Thème et activation des grilles
  theme_minimal(base_size = 12) +
  theme(
    panel.grid.minor = element_blank(),
    panel.grid.major.x = element_line(color = "grey90"), # Affiche la grille verticale
    axis.line.x = element_line(color = "#333333"),
    plot.title = element_text(face = "bold", size = 14, margin = margin(b = 10)),
    plot.subtitle = element_text(color = "grey40", size = 10),
    # 2. Rotation des années à 90 degrés
    axis.text.x = element_text(angle = 90, vjust = 0.5, hjust = 1) 
  ) +
  
  # 3. Échelles : Un saut tous les 2 ans pour profiter de la lecture verticale
  scale_x_continuous(breaks = seq(1966, 2024, by = 2)) +
  
  # 4. Lignes de référence et données
  geom_hline(yintercept = 0, color = "black", linewidth = 0.5) +
  geom_area(fill = "#2980b9", alpha = 0.1) +
  geom_line(color = "#2980b9", linewidth = 0.9) +
  
  labs(
    title = "Analyse de la stationnarité : Investissement (ΔY)",
    subtitle = "Série différenciée (1966-2023) ",
    x = "Année",
    y = "Variation_LOG",
    caption = paste0("Écart-type global : ", round(sd(df_diff1$Investissement_diff), 4))
  )

adf.test(Investissement_diff1)

```

Après passage en **première différence** , le test **ADF avec le modele de type 2** rejette l'hypothèse de racine unitaire avec une p-value significative (P-vlue inferieur a 0,1) pour les retard de 0 a 1 . Cela confirme que la série est **intégrée d'ordre 1**, notée **I(1),**

dans le modele de type 3 du test ; on peut constater une p-value un au dessus 0,05 avec un retard de 3, cela attire un peu notre attention sur la faible variabilité la variance un peu en des points particuliers.

## 3 rassablement des donnees differenciées au cas ou

toutes nos series sont d'ordre d'integralité I(1) ce tableaux ci-dessous rassemble les données differenciées en serie ts

```{r}
donnee_diff <- data.frame(MigrationNette_diff1,PIB_diff1,Investissement_diff1)
donnee_diff_ts <-ts(donnee_diff, start = 1966, frequency = 1)  #quand differencie on commence par l'annee qui suit
View(donnee_diff_ts)
```

## 4-Test de cointegration

#visualisation

```{r}

# Préparer les données en format long
donnee_long <- donnee %>%
  select(annee, PIB_reel_Log, InvestissementNiveau_Log, MigrationNette) %>%
  pivot_longer(cols = -annee, 
               names_to = "Variable", 
               values_to = "Valeur")

# Graphique
ggplot(donnee_long, aes(x = annee, y = Valeur, color = Variable)) +
  geom_line(size = 1) +
  facet_wrap(~ Variable, scales = "free_y", ncol = 1) +
  labs(title = "Évolution des variables dans le temps",
       x = "Année",
       y = "Valeur") +
  theme_minimal() +
  theme(legend.position = "none")

```

Naturellement les courbes montrent la non stationariter des variables etudier précédemment. L'intérêt du test de cointegration de Johansson est de traduit dans un premier temps un model de pertinance mettant en evidence l évolution de chaque variable puis dans un second temps évaluer la distance entre ces deux évolutions( une relation d'equilibre a long terme). Si les distances entre évolution est quasi constante(les variables sont cointégré), plus besoins d un modèle VAR pour étudier la relation entre variable on fera usage d un VECM (MODÈLE VECTORIEL DE CORRÉLATION D ERREUR). Dans le cas contraire il sera plus adéquat de faire un VAR. Ansi donc on peut deja faire l hypothèse de non cointegration en regardant l allure des courbes des différentes variables .

### #test de cointegration

```{r}
# Étape 1 - on ramene donnee en serie temp
donnee_ts <- ts(donnee[, c("MigrationNette", 
                            "InvestissementNiveau_Log", 
                            "PIB_reel_Log")], 
                start = 1965, 
                frequency = 1)

# Étape 2 - Choisir le nombre de retards

lag_select <- VARselect(donnee_ts, lag.max = 5, type = "const")
lag_select$selection

# Étape 3 - Test de Johansen

johansen_test <- ca.jo(donnee_ts, 
                        type = "trace", 
                        ecdet = "const", 
                        K = 2)        
summary(johansen_test)

```

tous les criteres converges vers le choix optimaux qui est de 1, toutefois pour un echantillon plus petit , le critere de BIC est le meilleur parcequ il est connu pour est strict c'est a dire qu il explique mieux les données avec le minimum de paramètres nécessaires. Ainsi le nombre de retards tolerer sera de 1.

\<<on a les différents relation a long terme entre variable qui ont permis de vérifier  les hypothese de cointegration>\>

comme s'y attendait l'hypothese de non cointegration se confirme. en effet a tous les seuils , l'hypothese nulle pour k =0 (ie H_0: r \<=0) se verifie , la statistique de test est inferieur a la valeur critique a tous les seuils , d'ou le non rejet de l'hypothese nulle.cela signifie qu'il n'existe aucune relation d'équilibre stable à long terme entre le PIB,Investissement, et la migration

On conclut qu il est donc legitime d utiliser le model VAR classique

## 5 Estimation du modele VAR

```{r}
var.m <- VAR(donnee_diff_ts, p = 1, type = "const")
summary(var.m)
```

### Modele 1

$$
\Delta \text{MigrationNette}_t = -0.0075 + 0.0718 \, \Delta \text{MigrationNette}_{t-1} + 0.1597 \, \Delta \text{Log(PIB)}_{t-1} + 0.0005 \, \Delta \text{Log(Investissement)}_{t-1} + \epsilon_{1,t}
$$

L’estimation de l’équation de la **Migration Nette** révèle une absence de relation statistique significative à court terme. Avec des **p-values** largement supérieures aux seuils usuels (0,60 pour la migration passée, 0,13 pour le PIB et 0,96 pour l’investissement), aucune de ces variables n’influence de manière fiable la migration nette à un retard de 1. Ce constat est confirmé par le R carré ajusté extrêmement faible (0,13 %), indiquant que la quasi-totalité de l'accrooissement de la migration en Côte d'Ivoire est dictée par des facteurs exogènes (crises socio-politiques, chocs structurels) non captés par le modèle (investissement ou PIB ni meme ces anciennes valeurs). Puisqu'il s'agit d'un système **VAR**, cette absence d'explication sur la migration n'empêche pas de vérifier si, à l'inverse, la migration influence significativement le **PIB** ou l'**Investissement** dans les autres équations du modèle.

### Modele 2

$$
\Delta \text{Log(PIB)}_t = 0.0243^{**} + 0.405^{**}\Delta \text{Log(PIB)}_{t-1} + 0.210 \Delta \text{MigrationNette}_{t-1} + 0.011\Delta \text{Log(Investissement)}_{t-1} + \epsilon_{2,t}
$$

Contrairement à l'équation de la migration, l’estimation de la **variation du PIB** montre des relations statistiques significatives et une meilleure cohérence globale. Le modèle explique **20,23 %** de la variance de la variation du PIB, ce qui est satisfaisant pour un modèle en différences premières. le PIB passé influence positivement et significativement le PIB actuel au seuil de 5% et 10 % . la **constante significative** indique une tendance naturelle à la croissance, indépendamment des autres variables. En revanche, la migration nette et l'investissement n'apparaissent pas comme des déterminants significatifs à court terme ( p value pas significative).

### Modele 3

$$
\Delta \text{Log(Investissement)}_t = 0.032  -0.351^{*} \Delta \text{Log(Investissement)}_{t-1} + 0.940 \Delta \text{Log(PIB)}_{t-1} -0.223 \Delta \text{MigrationNette}_{t-1} + \epsilon_{3,t}
$$

> L'équation de l'investissement montre que ce dernier dispose d'une **croissance autonome positive** représentée par la constante $\alpha_3$. Cependant, un effet de **correction cyclique se presente** : le coefficient négatif de l'investissement passé indique qu'une accélération de l'investissement en (t-1) est statistiquement suivie d'un ralentissement en (t ).Le fait que le PIB et la migration ne soient pas significatifs confirme que l'investissement en Côte d'Ivoire ne répond pas directement aux fluctuations de la richesse nationale ou des flux migratoires, mais suit sa propre logique de cycle et de croissance structurelle.

### 5-1 Test de Portmanteau

Le test de Portmanteau est un test de diagnostic global qui vérifie la qualité de votre modèle VAR en examinant ses résidus.S'assurer que le modèle a capté toute l'information utile. Il vérifie si les erreurs (résidus) sont indépendantes les unes des autres.

```{r}

# 2. le test de Portmanteau (type "PT.asymptotic")
# 'lags.pt' définit le nombre de retards des résidus à tester (souvent 10 ou 12)
test_residus <- serial.test(var.m, lags.pt = 10, type = "PT.asymptotic")

# 3. Afficher le résultat
print(test_residus)

```

Avec une p-value de **0,90**, nous **échouons à rejeter l'hypothèse nulle** d'absence d'autocorrélation. Nous concluons donc que les résidus du modèle sont un bruit blanc, ce qui valide la qualité statistique de notre VAR.

### 5-2 stabilité du modele

on verifie ici si le modele lui meme est stationnaire

```{r}
# Affiche les valeurs propres (doivent être < 1)
roots(var.m)

##visualisation
# Extraction des racines (valeurs propres)
les_racines <- roots(var.m)

# Création du cercle unité
theta <- seq(0, 2*pi, length.out = 100)
plot(cos(theta), sin(theta), type = "l", lty = 2, col = "red",
     asp = 1, main = "Stabilité du modèle VAR : Cercle Unité",
     xlab = "Partie Réelle", ylab = "Partie Imaginaire")
abline(h = 0, v = 0, col = "gray")

# Ajout des racines du modèle (on utilise 0 pour la partie imaginaire si réelles)
points(les_racines, rep(0, length(les_racines)), pch = 19, col = "blue")


```

Puisque toutes les racines (La force du lien entre hier et aujourd'hui) ont un module inférieur à 1 et proche de 0 ,cela indique que le modele est tres stable et stationnaire. tout choc sur l'une des variables (PIB, Migration ou Investissement) va s'estomper avec le temps. Le système finira toujours par revenir à sa moyenne de long terme.concretement cela veut dire que toute perturbation sur une variable (comme un choc migratoire) sera résorbée par le système au fil du temps, garantissant ainsi la validité de nos prévisions et de nos analyses.

```{r}
##ici je vais refaire l'hypothese de normalités car le premier a montrer que nous avons oubliez de considerer les chocs structurels ,on va les identifiers d'abords puis refaire le test par la suite
```

### 5-3 stabilité structurelle des coefficients du modeles

Le test **CUSUM** (Cumulative Sum of Residuals) est un test de **stabilité structurelle**. . il est la version dynamique du test de chow.

Bien que notre modèle soit mathématiquement stationnaire (racines dans le cercle), Le test CUSUM permet de détecter d'éventuelles **ruptures structurelles**, c'est-à-dire des moments où les comportements économiques ont changé (par exemple, suite à la dévaluation du Franc CFA en 1994 ou aux crises de 2002 et 2011). Si une telle rupture est détectée, cela signifierait que les mêmes causes ne produisent plus les mêmes effets après la date de rupture.

```{r}
# 1. Calcul du test de stabilité (méthode CUSUM des résidus récursifs)
library(strucchange)

# 1. Calculer le test
stability_test <- stability(var.m, type = "OLS-CUSUM")

# 1. Dates (1965-2023 moins les 2 premières car diff=1 et p=1)
dates_modele <- 1967:2023

# 2. On s'assure qu'un seul graphique s'affiche à la fois
par(mfrow = c(1, 1), mar = c(6, 4, 3, 2))

# 3. Boucle pour un affichage séparé
noms_vars <- names(stability_test$stability)

for(v in noms_vars) {
  # Tracer le test pour la variable v
  plot(stability_test$stability[[v]], 
       main = paste("Stabilité CUSUM :", v), 
       col = "darkblue", 
       xaxt = "n", 
       las = 1)
  
  # Ajouter les années à la verticale (8 dates repères)
  at_points <- seq(0, 1, length.out = 10)
  labels_ans <- round(seq(min(dates_modele), max(dates_modele), length.out = 10))
  
  # las = 2 pour la verticalité, cex.axis pour la taille
  axis(1, at = at_points, labels = labels_ans, las = 2, cex.axis = 0.9)
  
  # Optionnel : ajoute une grille pour mieux lire les dates
  grid(nx = NULL, ny = NULL, lty = 2, col = "gray")
}


```

### ##cas migrations

L'analyse visuelle montre que le modèle reste **statistiquement stable** (dans les bornes), mais la "dérive" de la courbe trahit des événements historiques majeurs que le PIB et l'Investissement n'expliquent pas seuls 

**Identification des chocs**

-   **1976 - 1980 (Le premier décrochage) :** Cela correspond à la fin du "Miracle Ivoirien". Le modèle VAR (modele 1) , basé sur **la croissance (PIB,INVESTISSEMENT** ainsi que le flux migratoire passé**)** forte des années précédentes, a probablement **surestimé** les flux migratoires alors que l'économie commençait à ralentir.

-   **1990 - 1999 (La dérive positive) :** Malgré l'instabilité politique (décès de Houphouët-Boigny en 1993, dévaluation du Franc CFA en 1994), la migration a été plus forte que ce que prévoyait le modèle. Cela peut traduire une **inertie migratoire** ou des facteurs régionaux (conflits chez les voisins) qui ont poussé les flux vers la Côte d'Ivoire.

<!-- -->

-   **1999 - 2011 (La longue descente) :** C'est la période la plus marquée. Le coup d'État de 1999 et la crise de 2002 créent une dérive négative constante. Le modèle "perd le fil" car la relation habituelle(decrite dans le modele 1) est brisée par le **facteur sécuritaire**. La migration baisse systématiquement plus que ce que l'économie seule ne laisserait prévoir.

-   Le creux de 2011 (crise post-électorale) est suivi d'un **saut brutal** en 2014. une cause d'echec du test de **normalité**  : ce saut est un "outlier" statistique dû à la normalisation rapide du pays après la crise.

### ##Cas du PIB (modele 2)

-    L'inertie du "Miracle" (1975-1977) 

Au début de la période, la courbe CUSUM monte. Cela signifie que le PIB réel croît **plus vite** que ce que les variables du modèle (Investissement et Migration) ne laissent prévoir.

-    1999 - 2011 (instabilité politique et crise-postelectorale)

    Le PIB réel subit des chocs négatifs répétés du a l'instabilité politique. Comme le modèle VAR ne contient pas de variable "guerre", il interprète cela comme une succession d'erreurs systématiques. La dérive montre que la richesse produite est constamment inférieure au potentiel théorique du pays.

-   2012 -2023 :**Le renouveau et la convergence**

    Fin de la crise, retour massif des bailleurs de fonds et grands travaux d'infrastructure.

    Ce n'est pas une instabilité, mais un **rattrapage**. Le modèle VAR voit les investissements repartir et le PIB réel suivre avec une force incroyable. Le retour vers la zone centrale prouve que le modèle est redevenu "précis" : la structure économique de la Côte d'Ivoire a retrouvé une logique prévisible.

    *L'échec du test de normalité est principalement imputable à la période **2011-2012***
