---
title: "VAR et Causalité de Granger : Migrations, Investissements et Croissance"
author: "Yahiri boh daniel,   ,  "
date: "2026-02-24"
output:
  html_document: default
  word_document: default
  pdf_document: default
---

# 1-Description du projet

Le projet consiste à réaliser une étude économétrique pour comprendre comment la migration, l’investissement et la croissance économique s’influencent mutuellement en Côte d’Ivoire sur les 60 dernières années (1965–2024). En suivant la méthode de Yaya Keho, ce projet mobilise les outils avancés des séries temporelles multivariées, et notamment le modèle VAR (Vecteur Autorégressif), qui constitue le cœur analytique de l’étude.

## 1-1 chargement des packages

```{r}
#chargement des packages
# Installation des packages (à faire une seule fois)
#install.packages(c("tseries",  # Tests de base : ADF, KPSS, PP
                    #  "urca",     # Tests avancés avec options (trend, drift, lags)
                 #  "vars",     # Modélisation VAR (cœur de l'analyse)
                 #  "aTSA"))    # Tests ADF automatiques (3 spécifications d'un coup)
#install.packages("forecast")  # pour convertir ts en dataframe
#install.packages('ggfortify')
# Chargement des packages (à faire à chaque session)
library(tseries)  # Activation des tests de stationnarité de base
library(urca)     # Activation des tests de racine unitaire avancés
library(vars)     # Activation des outils VAR
library(aTSA)     # Activation des tests ADF automatisés
library(readxl)    # fichier excel

library(ggplot2)
library(forecast)

library(ggfortify)
Sys.setlocale("LC_ALL", "French_France.UTF-8")
```

## 1-2 importation des donnees et reconversion

```{r}
#importation des donnee
donnee <- read_excel("C:\\causaliteVar.xlsx")
donnee <- data.frame(donnee)
colnames(donnee) <- c("annee",
                      "PIB_reel",
                      "InvestissementNiveau",
                      "MigrationNette")
View(donnee)
```

```{r}
#les migrations sont en miliers , conversions en millions 

donnee$MigrationNette <- donnee$MigrationNette/1000

# Convertir toutes les variables en ts (serie temporelle) sans la colonne date
donnee$InvestissementNiveau_Log <- log(donnee$InvestissementNiveau)
donnee$PIB_reel_Log <- log(donnee$PIB_reel)

donnee_ts <- ts(donnee[, -c(1,2,3)], start = 1965, frequency = 1)
View(donnee_ts)
```

## 1-3 verifications des valeurs manquante

```{r}
#1-verification des valeurs manquantes et de la structure des donnees
analyser_structure <- function(df) {
  #a. Calcul du nombre de colonnes par type
  nb_var_quanti <- sum(sapply(df, is.numeric))
  nb_var_quali_categorielle <- sum(sapply(df,function(x) is.factor(x)))
  nb_var_quali_nominale <- sum(sapply(df, function(x) is.character(x)))     
  
  #b. Calcul du total des valeurs manquantes (NA)
  total_val_na <- sum(is.na(df))
  
  #c. Detail par colonne des na (pour plus de precision)
  detail_na <- sapply(df, function(x) sum(is.na(x)))    
  #d. Calcul de la proportion de valeurs manquantes
  proportion_manquantes <- detail_na / nrow(df)

  
  #e. Affichage des resultats
  cat("--- Resumer de la structure ---\n")
  cat("Variables Quantitatives :", nb_var_quanti, "\n")
  cat("Variables Qualitatives categorielle  :", nb_var_quali_categorielle, "\n")
  cat("Nombre de variable nominale  :",nb_var_quali_nominale, "\n" )
  cat("Total valeurs manquantes :", total_val_na, "\n\n")
  
  # Retourne un tableau detaille pour inspection
  return(data.frame(
    Type = sapply(df, class),
    Nb_NA = detail_na,
    Proportion=proportion_manquantes
  ))

}

analyser_structure(donnee_ts)
```

# 2-Visualisation et Test de Stationnarité

## A-  cas des migrations

###  #visualisation

```{r}
class(donnee_ts)
library(scales) # Nécessaire pour label_number()

# Migration nette en valeur brute

autoplot(donnee_ts[, "MigrationNette"]) +
  # Ligne de référence à zéro (fondamental pour la migration)
  geom_hline(yintercept = 0, linetype = "dashed", color = "red", alpha = 0.5) +
  # Amélioration des titres
  labs(
    title = "Évolution de la Migration Nette",
    subtitle = "Côte d'Ivoire (1965-2024) ",
    y = "Migration (en millions)",
    x = "Année"
  ) +
  # Nettoyage de l'axe Y (supprime la notation 1e-04)
  scale_y_continuous(labels = label_number(suffix = " M")) + 
  # Grille plus propre
  theme_minimal() +
  theme(
    plot.title = element_text(face = "bold", size = 16),
    panel.grid.minor = element_blank()
  )
```

### \# interpretations

Bien avant tout il est interressant de noter visuellement la non stationarité du flux migratoire pour les raisons suivantes :

La moyenne change au fil du temps (fenetre 2010-2015 vs 1975-1980) - La variance change (grande volatilité autour de 2010-2015)

\- Il y a des tendances et ruptures structurelles visibles ,La migration nette en Côte d'Ivoire reflète fidèlement les grands cycles économiques et politiques du pays. Durant le miracle ivoirien (1960-1980), le pays exerce une forte attractivité portée par le boom agricole (café, cacao), l'urbanisation rapide d'Abidjan et un marché du travail dynamique, culminant par un pic migratoire vers 1975. La décennie 1980 marque un retournement progressif.

Paradoxalement, malgré l'adoption d'une loi migratoire stricte en 1990, le pays enregistre son plus grand pic historique d'entrées. Ce phénomène s'explique moins par l'attractivité économique que par les conflits armés dans les pays voisins (Libéria, Sierra Leone...) générant un afflux de réfugiés, renforcé par le regroupement familial des primo-arrivants.

La période 2000-2015 est marquée par un effondrement brutal du flux migratoire devenant largement négatif, atteignant son creux historique vers 2013, du probablement a l'instabilité politique et les crises électorales successives minant cette periode.mais des tests supplementaires nous permettra d'en savoir plus dans la suite.Enfin, une stabilisation fragile s'amorce à partir de 2015, temporairement freinée par la crise Covid-19 en 2020 qui a globalement ralenti les flux migratoires mondiaux.

### #test de stationnarité : ADF

```{r}
donnee_ts <- as.data.frame(donnee_ts)
adf.test(donnee_ts$MigrationNette)


```

l'allure de la serie de migrations nous conduit precisement vers le type 3 dans la sortie de logiciel,

Le test ADF, effectué avec des "retards allant de 0 à 3", confirme la non-stationnarité de la série avec des p-values systématiquement supérieures au seuil 0.01, 0.05 et 0.1 ce qui signifie que son niveau dépend fortement du temps et de son passé.

## A-1 differentiation de la serie migrations

### #differentiation 

```{r}
#on creer un autre instance car avec la differentiation on aura une ligne de moins
#l'introduire directement des  dataframe creera un petit probleme

MigrationNette_diff1 <- diff(donnee_ts$MigrationNette)


```

### #visualisation + TEST

```{r}

##visualisation
# Créer le dataframe pour la série différenciée
df_diff <- data.frame(
  annee = 1966:2023,
  migration_diff = as.numeric(MigrationNette_diff1)
)

# Graphique optimisé avec grilles et années verticales
ggplot(df_diff, aes(x = annee, y = migration_diff)) +
  # 1. Thème et activation des grilles
  theme_minimal(base_size = 12) +
  theme(
    panel.grid.minor = element_blank(),
    panel.grid.major.x = element_line(color = "grey90"), # Affiche la grille verticale
    axis.line.x = element_line(color = "#333333"),
    plot.title = element_text(face = "bold", size = 14, margin = margin(b = 10)),
    plot.subtitle = element_text(color = "grey40", size = 10),
    # 2. Rotation des années à 90 degrés
    axis.text.x = element_text(angle = 90, vjust = 0.5, hjust = 1) 
  ) +
  
  # 3. Échelles : Un saut tous les 2 ans pour profiter de la lecture verticale
  scale_x_continuous(breaks = seq(1966, 2024, by = 2)) +
  
  # 4. Lignes de référence et données
  geom_hline(yintercept = 0, color = "black", linewidth = 0.5) +
  geom_area(fill = "#2980b9", alpha = 0.1) +
  geom_line(color = "#2980b9", linewidth = 0.9) +
  
  labs(
    title = "Analyse de la stationnarité : Migration Nette (ΔY)",
    subtitle = "Série différenciée (1966-2023) · Visualisation des chocs structurels",
    x = "Année",
    y = "Variation (millions)",
    caption = paste0("Écart-type global : ", round(sd(df_diff$migration_diff), 4))
  )


adf.test(MigrationNette_diff1)

```

La série de la Migration Nette en niveaux présentait une non-stationnarité flagrante. Après passage en **première différence** , le test **ADF avec le modele du type 2** rejette l'hypothèse de racine unitaire avec une p-value très significative (P inferieur pratiquement a 0,01) a tous les seuils independemment du nombre retards ajouté pour corriger l'autoccoralation des residus. Cela confirme que la série est **intégrée d'ordre 1**, notée **I(1),**

**toutefois** dans le type 3 du test ou l'on peut avoir une idee d'une probable rupture structurelle ; on peut constater une p-value un peu proche de 0,05 avec un retard de 3, cela explique pourquoi la variance semble un peu instable en des points particuliers : ce qui signifie que les ruptures structurelles en 1999 et 2014 ont eu un impact au seuil de 1% , ces periodes correspondent a des periodes d'instabilité politique comme le coup d'etat en 1999 avec le general Robert Guei

## B- Cas du PIB 

### #visualisation

```{r}
donnee_ts <- ts(donnee_ts, start = 1965, frequency = 1) # il faut penser apres a le ramener en ts

# 1. Calcul de la moyenne sur les 60 ans 
moyenne_pib <- mean(donnee_ts[, "PIB_reel_Log"])

# 2. Création du graphique
autoplot(donnee_ts[, "PIB_reel_Log"]) +
  # Ligne de référence (moyenne historique)
  geom_hline(yintercept = moyenne_pib, linetype = "dashed", color = "red", linewidth = 0.8) +
  # Annotation pour expliquer la ligne
  annotate("text", x = 1970, y = moyenne_pib + 0.15, 
           label = "Moy_hist(60 ans)", 
           color = "red", fontface = "italic", hjust = 0) +
  # Configuration de l'axe X : saut de 5 ans
  scale_x_continuous(breaks = seq(1965, 2024, by = 5)) +
  
  # Habillage du graphique
  labs(
    title = "Évolution du PIB_REEL (Log)",
    subtitle = "Côte d'Ivoire (1965-2024)",
    y = "Log du PIB_REEL",
    x = "Année"
  ) +
  theme_minimal() +
  theme(
    plot.title = element_text(face = "bold", size = 16),
    panel.grid.minor = element_blank()
  )



```

### #interpretation( a terminer)

( a faire ! , toutefois on remarque la serie est non stationnaire...elle s'eloigne de sa moyenne historique... sa moyenne n'est pas constante ) l'allure nous amene a considerer une sortie de logiciel de type trois dans le test ADF

### #test de stationnarité

```{r}
donnee_ts <- as.data.frame(donnee_ts)
adf.test(donnee_ts$PIB_reel_Log)


```

Le modèle correct à regarder ici est le **Type 3 : with drift and trend** (avec constante et tendance) car Les types 1 et 2 sont ici inappropriés : ils ignorent la tendance évidente que l'on voit à l'œil nu.**Les p-values** sont toutes très élevées (entre **0.640 et 0.966**).Comme elles sont largement supérieures au seuil de **0.01**, 0,05 on **ne peut pas rejeter l'hypothèse nulle** de racine unitaire.La série du Log PIB est **non-stationnaire**. ce qui signifie que son niveau dépend fortement du temps et de son passé.

## B-1  Differentiation du PIB

### #differentiation

```{r}
#on creer un autre instance car avec la differentiation on aura une ligne de moins
#l'introduire directement des  dataframe creera un petit probleme

PIB_diff1 <- diff(donnee_ts$PIB_reel_Log)

```

### #visualisation +test

```{r}
##visualisation
# Créer le dataframe pour la série différenciée
df_diff2 <- data.frame(
  annee = 1966:2023,
  PIB_diff = as.numeric(PIB_diff1)
)


# Graphique optimisé avec grilles et années verticales
ggplot(df_diff2, aes(x = annee, y = PIB_diff)) +
  # 1. Thème et activation des grilles
  theme_minimal(base_size = 12) +
  theme(
    panel.grid.minor = element_blank(),
    panel.grid.major.x = element_line(color = "grey90"), # Affiche la grille verticale
    axis.line.x = element_line(color = "#333333"),
    plot.title = element_text(face = "bold", size = 14, margin = margin(b = 10)),
    plot.subtitle = element_text(color = "grey40", size = 10),
    # 2. Rotation des années à 90 degrés
    axis.text.x = element_text(angle = 90, vjust = 0.5, hjust = 1) 
  ) +
  
  # 3. Échelles : Un saut tous les 2 ans pour profiter de la lecture verticale
  scale_x_continuous(breaks = seq(1966, 2024, by = 2)) +
  
  # 4. Lignes de référence et données
  geom_hline(yintercept = 0, color = "black", linewidth = 0.5) +
  geom_area(fill = "#2980b9", alpha = 0.1) +
  geom_line(color = "#2980b9", linewidth = 0.9) +
  
  labs(
    title = "Analyse de la stationnarité : PIB (ΔY)",
    subtitle = "Série différenciée (1966-2023)",
    x = "Année",
    y = "PIB_LOG",
    caption = paste0("Écart-type global : ", round(sd(df_diff2$PIB_diff), 4))
  )

adf.test(PIB_diff1)
```

#interpretation (a faire) :

pour cette partie on prend le modele de type 2 , notre echantillons etant petit on prend le critere BIC qui nous amene a choisir le plus petit lag (0 ou 1) ,la p value est significative donc on rejete l'hypothe de non stationnarité ( ameliore l(interpretation)

## C-cas de l'investissement 

### #visualisation 

```{r}
donnee_ts <- ts(donnee_ts, start = 1965, frequency = 1) # il faut penser apres a le ramener en ts

# 1. Calcul de la moyenne sur les 60 ans 
moyenne_invest <- mean(donnee_ts[, "InvestissementNiveau_Log"])

# 2. Création du graphique
autoplot(donnee_ts[, "InvestissementNiveau_Log"]) +
  # Ligne de référence (moyenne historique)
  geom_hline(yintercept = moyenne_invest, linetype = "dashed", color = "red", linewidth = 0.8) +
  # Annotation pour expliquer la ligne
  annotate("text", x = 1965, y = moyenne_invest + 0.15, 
           label = "Moy_hist(60 ans)", 
           color = "red", fontface = "italic", hjust = 0) +
  # Configuration de l'axe X : saut de 5 ans
  scale_x_continuous(breaks = seq(1965, 2024, by = 5)) +
  
  # Habillage du graphique
  labs(
    title = "Évolution du Taux d'Investissement en million (Log)",
    subtitle = "Côte d'Ivoire (1965-2024)",
    y = "Log de L'investissement",
    x = "Année"
  ) +
  theme_minimal() +
  theme(
    plot.title = element_text(face = "bold", size = 16),
    panel.grid.minor = element_blank()
  )

```

### #interpretation( a faire comme le cas de la migration )

### #test de stationnarite

```{r}
donnee_ts <- as.data.frame(donnee_ts)
adf.test(donnee_ts$InvestissementNiveau_Log)

```

ici tu regardes le modele type trois pour interpreter , deja tu pourras remarquer que c'est pas stationnaire comme on peut le voir deja sur le graphe , inspire toi de celui du PIb sans faire de copie coller

## C-1 differenciation

### #differenciation

```{r}
#on creer un autre instance car avec la differentiation on aura une ligne de moins
#l'introduire directement des  dataframe creera un petit probleme

Investissement_diff1<- diff(donnee_ts$InvestissementNiveau_Log)
```

### #visualisation +test

```{r}
##visualisation
# Créer le dataframe pour la série différenciée
df_diff1 <- data.frame(
  annee = 1966:2023,
  Investissement_diff = as.numeric(Investissement_diff1)
)


# Graphique optimisé avec grilles et années verticales
ggplot(df_diff1, aes(x = annee, y = Investissement_diff)) +
  # 1. Thème et activation des grilles
  theme_minimal(base_size = 12) +
  theme(
    panel.grid.minor = element_blank(),
    panel.grid.major.x = element_line(color = "grey90"), # Affiche la grille verticale
    axis.line.x = element_line(color = "#333333"),
    plot.title = element_text(face = "bold", size = 14, margin = margin(b = 10)),
    plot.subtitle = element_text(color = "grey40", size = 10),
    # 2. Rotation des années à 90 degrés
    axis.text.x = element_text(angle = 90, vjust = 0.5, hjust = 1) 
  ) +
  
  # 3. Échelles : Un saut tous les 2 ans pour profiter de la lecture verticale
  scale_x_continuous(breaks = seq(1966, 2024, by = 2)) +
  
  # 4. Lignes de référence et données
  geom_hline(yintercept = 0, color = "black", linewidth = 0.5) +
  geom_area(fill = "#2980b9", alpha = 0.1) +
  geom_line(color = "#2980b9", linewidth = 0.9) +
  
  labs(
    title = "Analyse de la stationnarité : Investissement (ΔY)",
    subtitle = "Série différenciée (1966-2023) ",
    x = "Année",
    y = "Variation_LOG",
    caption = paste0("Écart-type global : ", round(sd(df_diff1$Investissement_diff), 4))
  )

adf.test(Investissement_diff1)

```

Après passage en **première différence** , le test **ADF avec le modele de type 2** rejette l'hypothèse de racine unitaire avec une p-value significative (P-vlue inferieur a 0,1) pour les retard de 0 a 1 . Cela confirme que la série est **intégrée d'ordre 1**, notée **I(1),**

dans le modele de type 3 du test ; on peut constater une p-value un au dessus 0,05 avec un retard de 3, cela attire un peu notre attention sur la faible variabilité la variance un peu en des points particuliers.

## 3 rassablement des donnees differenciées au cas ou

toutes nos series sont d'ordre d'integralité I(1) ce tableaux ci-dessous rassemble les données differenciées en serie ts

```{r}
donnee_diff <- data.frame(MigrationNette_diff1,PIB_diff1,Investissement_diff1)
donnee_diff_ts <-ts(donnee_diff, start = 1966, frequency = 1)  #quand differencie on commence par l'annee qui suit
View(donnee_diff_ts)
```

## 4-Test de cointegration  

#visualisation

```{r}
library(ggplot2)
library(tidyr)
library(dplyr)

# Préparer les données en format long
donnee_long <- donnee %>%
  select(annee, PIB_reel, InvestissementNiveau, MigrationNette) %>%
  pivot_longer(cols = -annee, 
               names_to = "Variable", 
               values_to = "Valeur")

# Graphique
ggplot(donnee_long, aes(x = annee, y = Valeur, color = Variable)) +
  geom_line(size = 1) +
  facet_wrap(~ Variable, scales = "free_y", ncol = 1) +
  labs(title = "Évolution des variables dans le temps",
       x = "Année",
       y = "Valeur") +
  theme_minimal() +
  theme(legend.position = "none")

```
Naturellement  les courbes montrent la non stationariter des variables  etudier précédemment. L'intérêt  du test de cointegration de Johansson  est de traduit dans un premier temps  un model de pertinance  mettant en
evidence l évolution  de chaque variable puis dans un second temps évaluer la distance  entre  c est deux évolutions. Si les distances entre évolution est casi  constante(les variables sont cointégré), plus besoins
 d un modèle  VAR pour étudier la relation entre variable  on fera usage d un VECM (MODÈLE VECTORIEL DE CORRÉLATION D ERREUR). Dans le cas contraire  il sera plus adéquat  de faire  un VAR.
 Ansi donc on peut deja faire l hypothèse  de non cointegration  en regardant l allure des courbes des différentes variables .
 
 
 

# teste 
```{r}
# Étape 1 - Créer la série temporelle
donnee_ts <- ts(donnee[, c("MigrationNette", 
                            "InvestissementNiveau_Log", 
                            "PIB_reel_Log")], 
                start = 1965, 
                frequency = 1)

# Étape 2 - Choisir le nombre de retards
library(vars)
lag_select <- VARselect(donnee_ts, lag.max = 5, type = "const")
lag_select$selection

# Étape 3 - Test de Johansen
library(urca)
johansen_test <- ca.jo(donnee_ts, 
                        type = "trace", 
                        ecdet = "const", 
                        K = 2)        # remplace 2 par le retard optimal trouvé
summary(johansen_test)

```

On remarque dans un premier temp que il un conflit ou divergence au niveau du choix de retard  dans ces mesur on vas préfère  le SC aussi appelé  BIC parcequ il est connu pour est strict c est a dire qu il explique mieux les données avec le minimum de paramètres nécessaires. Ainsi le nombre de retards tolerer sera de 1.

<<on a les différents relation a long terme entre variable qui ont permis de vérifier  les hypothese de cointegration>>

concraitement  on remarque que pour l hypotheses H0 qui stipule  qu il n y pas de cointegration (r=0) n est pas rejeter en considerant  les trois seuil  qui cofirme notre hypotheses de non cointegration. On conclut qu il est donc legitime d ituliser le model VAR



##--Estimation du modele VAR
```{r}
var.m <- VAR(donnee_diff_ts, p = 1, type = "const", season = NULL, exogen = NULL, lag.max = NULL, ic = "SC")
summary(var.m)
```


```{r}
```


```{r}
```


```{r}
```
